---
title: "Construcción de un Índice Sintético de Desigualdad Migratoria (ISDM)"
subtitle: "Análisis comparativo Argentina-Chile 2015-2024"
author: "Natalia Debandi"
date: "`r Sys.Date()`"
output:
  html_document:
    theme: cosmo
    toc: true
    toc_float: true
    toc_depth: 3
    code_folding: hide
    df_print: paged
    number_sections: true
---

```{r setup, include=FALSE}
knitr::opts_chunk$set(
  echo = TRUE,
  warning = FALSE,
  message = FALSE,
  fig.width = 12,
  fig.height = 8,
  dpi = 300
)

# Crear directorio para guardar gráficos
if(!dir.exists("output_graficos")) {
  dir.create("output_graficos", recursive = TRUE)
}
```

# Introducción

Este documento presenta la construcción metodológica de un **Índice Sintético de Desigualdad Migratoria (ISDM)** para comparar la integración socioeconómica de personas migrantes respecto a nativos en Argentina y Chile durante el período 2015-2024.

El ISDM sintetiza información de 10 indicadores socioeconómicos en múltiples dimensiones: mercado laboral, pobreza, educación y salud. Esta síntesis permite cuantificar y comparar la magnitud de las brechas migratorias entre países y a lo largo del tiempo.

## Objetivos del análisis

1. **Armonizar la dirección interpretativa** de indicadores heterogéneos mediante normalización direccional
2. **Equilibrar el peso relativo** de cada indicador mediante estandarización estadística
3. **Construir índices sintéticos** que capturen tanto la magnitud absoluta como la dirección de las desigualdades
4. **Comparar resultados** entre la versión normalizada (intuitiva) y estandarizada (robusta)

---

```{r carga_librerias}
rm(list = ls())
library(tidyverse)
library(readr)
library(scales)
library(knitr)
library(kableExtra)

# Operador auxiliar
`%nin%` <- Negate(`%in%`)
```

# Datos

## Carga de datos

Los datos contienen brechas migratorias ya calculadas para 10 indicadores socioeconómicos, derivadas de:

- **Argentina**: Encuesta Permanente de Hogares (EPH-INDEC)
- **Chile**: Encuesta de Caracterización Socioeconómica Nacional (CASEN) y Encuesta Nacional de Empleo (ENE)

Cada observación representa la diferencia entre el valor del indicador para nativos y migrantes en un país-año específico.

```{r carga_datos}
# Cargar datos
indicadores_con_brechas <- read_csv(
  "Data/indicadores_con_brechas_arg_chile_2015_2024.csv",
  show_col_types = FALSE
)

# Mostrar estructura
cat("Dimensiones del dataset:", nrow(indicadores_con_brechas), "filas x", 
    ncol(indicadores_con_brechas), "columnas\n\n")

cat("Países incluidos:", paste(unique(indicadores_con_brechas$pais), collapse = ", "), "\n")
cat("Período de análisis:", min(indicadores_con_brechas$anio), "-", 
    max(indicadores_con_brechas$anio), "\n")
cat("Número de indicadores:", length(unique(indicadores_con_brechas$indicador)), "\n\n")

# Mostrar primeras filas
head(indicadores_con_brechas, 10) %>%
  kable(caption = "Primeras 10 observaciones del dataset") %>%
  kable_styling(bootstrap_options = c("striped", "hover"))
```

## Clasificación de indicadores

Los 10 indicadores analizados no tienen todos la misma dirección interpretativa. Para algunos, un valor más alto implica mejor integración (indicadores **positivos**), mientras que para otros implica peor integración (indicadores **negativos**).

**Ejemplos:**

- **Pobreza** (negativo): Mayor pobreza en migrantes = peor integración
- **Asistencia universitaria** (positivo): Mayor asistencia en migrantes = mejor integración

Esta heterogeneidad requiere un proceso de **normalización direccional** antes de agregar los indicadores en un índice sintético.

```{r clasificacion}
# =============================================================================
# CLASIFICACIÓN DE INDICADORES POR DIRECCIÓN INTERPRETATIVA
# =============================================================================

clasificacion_indicadores <- tribble(
  ~indicador,                         ~tipo,        ~interpretacion,
  #---------------------------------- ------------- ---------------------------------
  "I1_tasa_actividad",                "positivo",   "Mayor actividad = Mejor situación laboral",
  "I2_tasa_desempleo",                "negativo",   "Mayor desempleo = PEOR integración",
  "I3_informalidad_asalariada",       "negativo",   "Mayor informalidad = PEOR integración", 
  "I4_informalidad_total",            "negativo",   "Mayor informalidad = PEOR integración",
  "I5_cuentapropismo",                "negativo",   "Mayor cuentapropismo = PEOR integración",
  "I6_pobreza",                       "negativo",   "Mayor pobreza = PEOR integración",
  "I7_pobreza_extrema",               "negativo",   "Mayor pobreza extrema = PEOR integración",
  "I8_asistencia_escolar_6_17",       "positivo",   "Mayor asistencia = MEJOR integración",
  "I9_asistencia_superior_18_29",     "positivo",   "Mayor asistencia = MEJOR integración",
  "I10_sistema_salud_publico",        "positivo",   "Mayor acceso salud pública = MEJOR integración"
)

kable(clasificacion_indicadores, 
      caption = "Tabla 1: Clasificación de indicadores según dirección interpretativa",
      col.names = c("Indicador", "Tipo", "Interpretación")) %>%
  kable_styling(bootstrap_options = c("striped", "hover")) %>%
  column_spec(2, bold = TRUE, color = "white",
              background = ifelse(clasificacion_indicadores$tipo == "positivo", 
                                  "#2E86AB", "#A23B72"))
```

---

# Procesamiento de las brechas

## Paso 1: Normalización direccional

La **normalización direccional** es un proceso de recodificación que invierte el signo de las brechas para indicadores negativos, de modo que **todos los indicadores se interpreten en la misma dirección**:

- **Brecha > 0** → Nativos mejor integrados (en ventaja)
- **Brecha < 0** → Migrantes mejor integrados (en ventaja)

### Regla de transformación

Para cada indicador:

$$
\text{Brecha normalizada} = \begin{cases}
\text{Brecha original} & \text{si el indicador es POSITIVO} \\
-(\text{Brecha original}) & \text{si el indicador es NEGATIVO}
\end{cases}
$$

**Importante:** Esta transformación **solo invierte signos**, no cambia las unidades ni la escala. Los valores se mantienen en puntos porcentuales (pp).

```{r normalizacion_direccional}
# =============================================================================
# PASO 1: NORMALIZACIÓN DIRECCIONAL
# =============================================================================

datos_analisis <- indicadores_con_brechas %>%
  left_join(clasificacion_indicadores, by = "indicador") %>%
  mutate(
    # PASO 1: Normalizar la dirección del signo
    brecha_normalizada = case_when(
      tipo == "negativo" ~ -brecha_nat_mig,  # INVERTIR SIGNO
      tipo == "positivo" ~ brecha_nat_mig,   # MANTENER SIGNO
      TRUE ~ NA_real_
    ),
    interpretacion_brecha = case_when(
      brecha_normalizada > 0 ~ "Nativos más integrados",
      brecha_normalizada < 0 ~ "Migrantes más integrados", 
      brecha_normalizada == 0 ~ "Sin diferencia",
      TRUE ~ NA_character_
    )
  )

cat("✓ Normalización direccional completada\n\n")
cat("Observaciones procesadas:", nrow(datos_analisis), "\n")
```

### Ejemplo ilustrativo: Pobreza

Veamos cómo funciona la normalización con un ejemplo concreto del indicador de pobreza:

```{r ejemplo_normalizacion}
# Mostrar ejemplo con Pobreza
ejemplo <- datos_analisis %>%
  filter(indicador_clean == "Pobreza", !is.na(brecha_normalizada)) %>%
  slice(1) %>%
  select(pais, anio, indicador_clean, nativos, migrantes, 
         brecha_nat_mig, tipo, brecha_normalizada, interpretacion_brecha)

if(nrow(ejemplo) > 0) {
  cat("EJEMPLO: Indicador de Pobreza (tipo NEGATIVO)\n")
  cat("==============================================\n\n")
  cat(sprintf("País: %s | Año: %s\n\n", ejemplo$pais, ejemplo$anio))
  cat(sprintf("  • Nativos en pobreza:        %5.1f%%\n", ejemplo$nativos))
  cat(sprintf("  • Migrantes en pobreza:      %5.1f%%\n", ejemplo$migrantes))
  cat(sprintf("  • Brecha original:           %5.1f pp (nativos - migrantes)\n", 
              ejemplo$brecha_nat_mig))
  cat("\nProceso de normalización:\n")
  cat("  • Tipo de indicador:          NEGATIVO (más pobreza = peor)\n")
  cat("  • Acción aplicada:            Multiplicar por -1\n")
  cat(sprintf("  • Brecha normalizada:        %5.1f pp\n", ejemplo$brecha_normalizada))
  cat(sprintf("  • Interpretación final:       %s\n\n", ejemplo$interpretacion_brecha))
  
  cat("Explicación:\n")
  cat("Como la pobreza es un indicador NEGATIVO (más pobreza = peor situación),\n")
  cat("invertimos el signo de la brecha original para que valores POSITIVOS de\n")
  cat("la brecha normalizada siempre indiquen que los nativos están en mejor\n")
  cat("situación relativa que los migrantes.\n")
}
```

---

## Paso 2: Estandarización estadística (Z-score)

Una vez que todos los indicadores están direccionalmente alineados, el siguiente paso es **equilibrar su peso relativo** en el índice sintético. 

### El problema: Escalas heterogéneas

Los indicadores tienen rangos de variación muy diferentes:

- **Tasa de desempleo**: puede variar entre 0-3 puntos porcentuales
- **Asistencia universitaria**: puede variar entre 0-25 puntos porcentuales

Sin estandarización, indicadores con mayor variabilidad absoluta dominarían el índice compuesto, distorsionando la medición de desigualdad.

### La solución: Z-scores

La **estandarización** convierte cada indicador a una escala común de desviaciones estándar mediante la transformación:

$$
Z = \frac{X - \mu}{\sigma}
$$

Donde:

- $X$ = valor de la brecha normalizada
- $\mu$ = media de la brecha normalizada (calculada por indicador)
- $\sigma$ = desviación estándar de la brecha normalizada

**Resultado:** Todos los indicadores quedan en una escala comparable donde la unidad es "desviaciones estándar respecto a su propio promedio".

```{r estandarizacion_estadistica}
# =============================================================================
# PASO 2: ESTANDARIZACIÓN ESTADÍSTICA (Z-score por indicador)
# =============================================================================

datos_analisis <- datos_analisis %>%
  group_by(indicador) %>%
  mutate(
    # Z-score: (valor - media) / desviación estándar
    brecha_estandarizada = (brecha_normalizada - mean(brecha_normalizada, na.rm = TRUE)) / 
                           sd(brecha_normalizada, na.rm = TRUE),
    # Guardar estadísticos para referencia
    media_indicador = mean(brecha_normalizada, na.rm = TRUE),
    sd_indicador = sd(brecha_normalizada, na.rm = TRUE)
  ) %>%
  ungroup()

cat("✓ Estandarización estadística (Z-score) completada\n\n")
```

### Validación: Estadísticas antes y después

La tabla siguiente muestra cómo la estandarización transforma las escalas. Observar que:

- **Antes**: Las medias y desviaciones varían ampliamente entre indicadores
- **Después**: Todas las medias ≈ 0 y todas las desviaciones ≈ 1

```{r estadisticas_estandarizacion}
estadisticas_estandarizacion <- datos_analisis %>%
  filter(!is.na(brecha_estandarizada)) %>%
  group_by(indicador_clean) %>%
  summarise(
    media_normalizada = mean(brecha_normalizada, na.rm = TRUE),
    sd_normalizada = sd(brecha_normalizada, na.rm = TRUE),
    media_estandarizada = mean(brecha_estandarizada, na.rm = TRUE),
    sd_estandarizada = sd(brecha_estandarizada, na.rm = TRUE),
    .groups = "drop"
  )

kable(estadisticas_estandarizacion, 
      digits = 3,
      caption = "Tabla 2: Estadísticas descriptivas antes y después de estandarizar",
      col.names = c("Indicador", 
                    "Media", "DE",
                    "Media", "DE")) %>%
  kable_styling(bootstrap_options = c("striped", "hover"), full_width = FALSE) %>%
  add_header_above(c(" " = 1, 
                     "Brechas Normalizadas (pp)" = 2, 
                     "Brechas Estandarizadas (SD)" = 2))
```

### Impacto en los rangos de variación

Esta tabla ilustra por qué la estandarización es necesaria: sin ella, algunos indicadores tendrían hasta 10 veces más peso que otros en el índice compuesto.

```{r comparacion_rangos}
comparacion_rangos <- datos_analisis %>%
  filter(!is.na(brecha_estandarizada)) %>%
  group_by(indicador_clean) %>%
  summarise(
    rango_normalizado = max(brecha_normalizada, na.rm = TRUE) - 
                        min(brecha_normalizada, na.rm = TRUE),
    rango_estandarizado = max(brecha_estandarizada, na.rm = TRUE) - 
                          min(brecha_estandarizada, na.rm = TRUE),
    ratio_peso = rango_normalizado / min(rango_normalizado),
    .groups = "drop"
  ) %>%
  arrange(desc(rango_normalizado))

kable(comparacion_rangos, 
      digits = 2,
      caption = "Tabla 3: Comparación de rangos de variación",
      col.names = c("Indicador", 
                    "Rango (normalizado, pp)", 
                    "Rango (estandarizado, SD)",
                    "Peso relativo sin estandarizar")) %>%
  kable_styling(bootstrap_options = c("striped", "hover")) %>%
  footnote(general = "El 'Peso relativo' muestra cuánto más peso tendría cada indicador respecto al de menor rango si no se estandarizara.",
           general_title = "Nota:")

cat("\n\nInterpretación:\n")
cat("Sin estandarización, el indicador con mayor rango tendría un peso\n")
cat(sprintf("%.1f veces mayor que el de menor rango en el índice compuesto.\n", 
            max(comparacion_rangos$ratio_peso)))
```

---

## Visualización comparativa de las transformaciones

Los siguientes gráficos muestran la distribución de brechas antes y después de estandarizar. Notar cómo la estandarización equilibra las escalas sin cambiar el patrón de las diferencias.

```{r visualizacion_brechas_normalizadas, fig.height=8}
# Gráfico de brechas NORMALIZADAS
p_normalizado <- ggplot(datos_analisis %>% filter(!is.na(brecha_normalizada)), 
                      aes(x = indicador, y = brecha_normalizada, 
                          color = pais)) +
  geom_hline(yintercept = 0, linetype = "dashed", alpha = 0.7) +
  geom_boxplot(alpha = 0.5, position = position_dodge(0.8), outlier.shape = NA) +
  geom_jitter(position = position_dodge(0.8), alpha = 0.6, size = 2) +
  coord_flip() +
  scale_color_manual(values = c("Argentina" = "#2E86AB", "Chile" = "#A23B72")) +
  labs(
    title = "Figura 1: Distribución de Brechas NORMALIZADAS por Indicador",
    subtitle = "Solo inversión de signos | Unidad: puntos porcentuales",
    x = "",
    y = "Brecha normalizada (pp)\nIzquierda (negativo) = Migrantes mejor | Derecha (positivo) = Nativos mejor",
    color = "País",
    caption = "Fuente: Elaboración propia en base a EPH (Argentina) y CASEN/ENE (Chile)"
  ) +
  theme_minimal(base_size = 11) +
  theme(
    plot.title = element_text(face = "bold", size = 13),
    plot.subtitle = element_text(color = "gray30"),
    plot.caption = element_text(hjust = 0, color = "gray50", size = 9),
    legend.position = "bottom"
  )

print(p_normalizado)

# Gráfico de brechas NORMALIZADAS
p_normalizado_tt <- ggplot(datos_analisis %>% filter(!is.na(brecha_normalizada)), 
                      aes(x = indicador, y = brecha_normalizada, 
                          color = pais)) +
  geom_hline(yintercept = 0, linetype = "dashed", alpha = 0.7) +
  geom_boxplot(alpha = 0.5, position = position_dodge(0.8), outlier.shape = NA) +
  geom_jitter(position = position_dodge(0.8), alpha = 0.6, size = 2) +
  coord_flip() +
  scale_color_manual(values = c("Argentina" = "#2E86AB", "Chile" = "#A23B72")) +
  labs(
   x = "",
    y = "Brecha normalizada (pp)\nIzquierda (negativo) = Migrantes mejor | Derecha (positivo) = Nativos mejor",
    color = "País",
    caption = "Fuente: Elaboración propia en base a EPH (Argentina) y CASEN/ENE (Chile)"
  ) +
  theme_minimal(base_size = 11) +
  theme(
    plot.title = element_text(face = "bold", size = 13),
    plot.subtitle = element_text(color = "gray30"),
    plot.caption = element_text(hjust = 0, color = "gray50", size = 9),
    legend.position = "bottom"
  )

# Guardar gráfico
ggsave("output_graficos/fig1_brechas_normalizadas.png", 
       plot = p_normalizado_tt, width = 12, height = 8, dpi = 300)
cat("✓ Gráfico guardado: output_graficos/fig1_brechas_normalizadas.png\n\n")
```

```{r visualizacion_brechas_estandarizadas, fig.height=8}
# Gráfico de brechas ESTANDARIZADAS
p_estandarizado <- ggplot(datos_analisis %>% filter(!is.na(brecha_estandarizada)), 
                      aes(x = indicador, y = brecha_estandarizada, 
                          color = pais)) +
  geom_hline(yintercept = 0, linetype = "dashed", alpha = 0.7) +
  geom_boxplot(alpha = 0.5, position = position_dodge(0.8), outlier.shape = NA) +
  geom_jitter(position = position_dodge(0.8), alpha = 0.6, size = 2) +
  coord_flip() +
  scale_color_manual(values = c("Argentina" = "#2E86AB", "Chile" = "#A23B72")) +
  labs(
    title = "Figura 2: Distribución de Brechas ESTANDARIZADAS por Indicador",
    subtitle = "Z-scores | Unidad: desviaciones estándar",
    x = "",
    y = "Brecha estandarizada (SD)\nIzquierda (negativo) = Migrantes mejor | Derecha (positivo) = Nativos mejor",
    color = "País",
    caption = "Fuente: Elaboración propia. Todos los indicadores tienen ahora escalas comparables."
  ) +
  theme_minimal(base_size = 11) +
  theme(
    plot.title = element_text(face = "bold", size = 13),
    plot.subtitle = element_text(color = "gray30"),
    plot.caption = element_text(hjust = 0, color = "gray50", size = 9),
    legend.position = "bottom"
  )

print(p_estandarizado)

p_estandarizado_tt <- ggplot(datos_analisis %>% filter(!is.na(brecha_estandarizada)), 
                      aes(x = indicador, y = brecha_estandarizada, 
                          color = pais)) +
  geom_hline(yintercept = 0, linetype = "dashed", alpha = 0.7) +
  geom_boxplot(alpha = 0.5, position = position_dodge(0.8), outlier.shape = NA) +
  geom_jitter(position = position_dodge(0.8), alpha = 0.6, size = 2) +
  coord_flip() +
  scale_color_manual(values = c("Argentina" = "#2E86AB", "Chile" = "#A23B72")) +
  labs(
   subtitle = "Z-scores | Unidad: desviaciones estándar",
    x = "",
    y = "Brecha estandarizada (SD)\nIzquierda (negativo) = Migrantes mejor | Derecha (positivo) = Nativos mejor",
    color = "País",
    caption = "Fuente: Elaboración propia. Todos los indicadores tienen ahora escalas comparables."
  ) +
  theme_minimal(base_size = 11) +
  theme(
    plot.title = element_text(face = "bold", size = 13),
    plot.subtitle = element_text(color = "gray30"),
    plot.caption = element_text(hjust = 0, color = "gray50", size = 9),
    legend.position = "bottom"
  )

# Guardar gráfico
ggsave("output_graficos/fig2_brechas_estandarizadas.png", 
       plot = p_estandarizado_tt, width = 12, height = 8, dpi = 300)
cat("✓ Gráfico guardado: output_graficos/fig2_brechas_estandarizadas.png\n\n")
```

---

# Construcción del Índice Sintético de Desigualdad Migratoria (ISDM)

Una vez procesadas las brechas individuales, se construyen índices sintéticos que resumen la información de los 10 indicadores en un único valor por país-año.

## Indicadores incluidos en el ISDM

```{r indicadores_incluidos}
datos_para_isdm <- datos_analisis %>%
  filter(!is.na(brecha_estandarizada))

cat("INDICADORES INCLUIDOS EN EL ISDM:\n")
cat("==================================\n\n")
cat(paste0("  ", 1:length(unique(datos_para_isdm$indicador_clean)), ". ", 
           unique(datos_para_isdm$indicador_clean), collapse = "\n"))
cat("\n\n")
cat("Total de observaciones (país-año-indicador):", nrow(datos_para_isdm), "\n")
cat("Observaciones por país:\n")
print(table(datos_para_isdm$pais))
```

---

## Variantes del ISDM: Absoluto, Direccional y Euclidiano

El ISDM puede calcularse de tres formas diferentes, cada una capturando un aspecto distinto de la desigualdad:

### 1. ISDM Absoluto

**Definición:** Promedio de los valores absolutos de las brechas.

$$
\text{ISDM}_{\text{absoluto}} = \frac{1}{n} \sum_{i=1}^{n} |\text{brecha}_i|
$$

**Interpretación:**

- Mide la **magnitud promedio** de las desigualdades, **sin importar su dirección**
- Siempre es positivo (≥ 0)
- Valores más altos = mayor desigualdad en términos absolutos
- **No distingue** si las brechas favorecen a nativos o migrantes

**Uso:** Comparar la magnitud total de desigualdad entre países o períodos.

---

### 2. ISDM Direccional

**Definición:** Promedio simple de las brechas conservando su signo.

$$
\text{ISDM}_{\text{direccional}} = \frac{1}{n} \sum_{i=1}^{n} \text{brecha}_i
$$

**Interpretación:**

- Captura la **dirección neta** de las desigualdades
- **Positivo** → En promedio, nativos están mejor integrados
- **Negativo** → En promedio, migrantes están mejor integrados
- **Cercano a cero** → Las brechas se compensan entre sí (no implica ausencia de desigualdad)

**Uso:** Identificar qué grupo (nativos o migrantes) está sistemáticamente en ventaja.

---

### 3. ISDM Euclidiano

**Definición:** Raíz cuadrada del promedio de las brechas al cuadrado.

$$
\text{ISDM}_{\text{euclidiano}} = \sqrt{\frac{1}{n} \sum_{i=1}^{n} \text{brecha}_i^2}
$$

**Interpretación:**

- Similar al ISDM absoluto pero **penaliza más las brechas extremas**
- También siempre positivo (≥ 0)
- Da más peso a desigualdades grandes que a pequeñas
- Conceptualmente similar a la desviación estándar

**Uso:** Cuando se quiere ser más sensible a brechas pronunciadas en algunos indicadores.

---

### Comparación conceptual

```{r tabla_conceptual_isdm, echo=FALSE}
comparacion_isdm <- tribble(
  ~Tipo, ~Formula_simplificada, ~Rango_valores, ~Sensible_a_direccion, ~Penaliza_extremos,
  "ISDM Absoluto", "promedio(|brechas|)", "[0, +∞)", "NO", "NO",
  "ISDM Direccional", "promedio(brechas)", "(-∞, +∞)", "SÍ", "NO",
  "ISDM Euclidiano", "√promedio(brechas²)", "[0, +∞)", "NO", "SÍ"
)

kable(comparacion_isdm,
      caption = "Tabla 4: Comparación de variantes del ISDM",
      col.names = c("Tipo de ISDM", "Fórmula", "Rango", 
                    "¿Distingue dirección?", "¿Penaliza extremos?")) %>%
  kable_styling(bootstrap_options = c("striped", "hover"))
```

**Nota metodológica:** En este análisis se reportan principalmente el ISDM Absoluto (magnitud de desigualdad) y el ISDM Direccional (dirección neta), calculados tanto en la versión normalizada (pp) como estandarizada (SD).

---

## Cálculo del ISDM: Dos versiones

```{r calcular_isdm_comparativo}
# =============================================================================
# CALCULAR ISDM CON AMBAS VERSIONES
# =============================================================================

isdm_comparativo <- datos_para_isdm %>%
  group_by(pais, anio) %>%
  summarise(
    # ========== VERSIÓN 1: NORMALIZADA (solo inversión de signos) ==========
    isdm_absoluto_normalizado = mean(abs(brecha_normalizada), na.rm = TRUE),
    isdm_direccional_normalizado = mean(brecha_normalizada, na.rm = TRUE),
    isdm_euclideo_normalizado = sqrt(mean(brecha_normalizada^2, na.rm = TRUE)),
    
    # ========== VERSIÓN 2: ESTANDARIZADA (Z-scores) ==========
    isdm_absoluto_estandarizado = mean(abs(brecha_estandarizada), na.rm = TRUE),
    isdm_direccional_estandarizado = mean(brecha_estandarizada, na.rm = TRUE),
    isdm_euclideo_estandarizado = sqrt(mean(brecha_estandarizada^2, na.rm = TRUE)),
    
    # Información adicional
    n_indicadores_total = n(),
    n_nativos_mejor = sum(brecha_normalizada > 0, na.rm = TRUE),
    n_migrantes_mejor = sum(brecha_normalizada < 0, na.rm = TRUE),
    .groups = "drop"
  ) %>%
  mutate(anio = as.integer(anio))

cat("✓ ISDM calculado con ambas versiones\n\n")
cat("Resumen de observaciones:\n")
cat("  • Países:", length(unique(isdm_comparativo$pais)), "\n")
cat("  • Años:", length(unique(isdm_comparativo$anio)), "\n")
cat("  • Total país-años:", nrow(isdm_comparativo), "\n\n")
```

```{r tabla_isdm_muestra}
# Mostrar muestra de resultados
kable(head(isdm_comparativo %>% 
             select(pais, anio, 
                    isdm_absoluto_normalizado, isdm_direccional_normalizado,
                    isdm_absoluto_estandarizado, isdm_direccional_estandarizado), 10), 
      digits = 2,
      caption = "Tabla 5: Primeros 10 registros del ISDM calculado (muestra)",
      col.names = c("País", "Año", 
                    "Absoluto", "Direccional",
                    "Absoluto", "Direccional")) %>%
  kable_styling(bootstrap_options = c("striped", "hover"), full_width = FALSE) %>%
  add_header_above(c(" " = 2, "Normalizado (pp)" = 2, "Estandarizado (SD)" = 2))
```

---

# Resultados: Comparación entre países

## Estadísticas descriptivas por país

```{r promedios_comparativos}
# =============================================================================
# PROMEDIOS GENERALES POR PAÍS
# =============================================================================

resumen_pais <- isdm_comparativo %>%
  group_by(pais) %>%
  summarise(
    # Versión normalizada
    isdm_abs_norm_media = mean(isdm_absoluto_normalizado, na.rm = TRUE),
    isdm_abs_norm_sd = sd(isdm_absoluto_normalizado, na.rm = TRUE),
    isdm_dir_norm_media = mean(isdm_direccional_normalizado, na.rm = TRUE),
    isdm_dir_norm_sd = sd(isdm_direccional_normalizado, na.rm = TRUE),
    # Versión estandarizada
    isdm_abs_std_media = mean(isdm_absoluto_estandarizado, na.rm = TRUE),
    isdm_abs_std_sd = sd(isdm_absoluto_estandarizado, na.rm = TRUE),
    isdm_dir_std_media = mean(isdm_direccional_estandarizado, na.rm = TRUE),
    isdm_dir_std_sd = sd(isdm_direccional_estandarizado, na.rm = TRUE),
    .groups = "drop"
  )

kable(resumen_pais, 
      digits = 2,
      caption = "Tabla 6: Estadísticas descriptivas del ISDM por país (2015-2024)",
      col.names = c("País", 
                    "Media", "DE",
                    "Media", "DE",
                    "Media", "DE",
                    "Media", "DE")) %>%
  kable_styling(bootstrap_options = c("striped", "hover"), full_width = FALSE) %>%
  add_header_above(c(" " = 1, 
                     "Absoluto (pp)" = 2, "Direccional (pp)" = 2,
                     "Absoluto (SD)" = 2, "Direccional (SD)" = 2)) %>%
  add_header_above(c(" " = 1, "Normalizado" = 4, "Estandarizado" = 4)) %>%
  footnote(general = "DE = Desviación Estándar. pp = puntos porcentuales. SD = desviaciones estándar.",
           general_title = "Nota:")
```

### Interpretación de los promedios

```{r interpretacion_promedios, results='asis'}
arg_abs_norm <- resumen_pais$isdm_abs_norm_media[resumen_pais$pais == "Argentina"]
chl_abs_norm <- resumen_pais$isdm_abs_norm_media[resumen_pais$pais == "Chile"]
arg_dir_norm <- resumen_pais$isdm_dir_norm_media[resumen_pais$pais == "Argentina"]
chl_dir_norm <- resumen_pais$isdm_dir_norm_media[resumen_pais$pais == "Chile"]

arg_abs_std <- resumen_pais$isdm_abs_std_media[resumen_pais$pais == "Argentina"]
chl_abs_std <- resumen_pais$isdm_abs_std_media[resumen_pais$pais == "Chile"]

cat("\n**ISDM Absoluto (magnitud de desigualdad):**\n\n")
cat(sprintf("- **Argentina**: %.2f pp (normalizado) | %.2f SD (estandarizado)\n", 
            arg_abs_norm, arg_abs_std))
cat(sprintf("- **Chile**: %.2f pp (normalizado) | %.2f SD (estandarizado)\n\n", 
            chl_abs_norm, chl_abs_std))

if(chl_abs_std > arg_abs_std) {
  cat(sprintf("Chile presenta una desigualdad migratoria **%.0f%% mayor** que Argentina ",
              ((chl_abs_std - arg_abs_std) / arg_abs_std) * 100))
  cat("(versión estandarizada).\n\n")
} else {
  cat(sprintf("Argentina presenta una desigualdad migratoria **%.0f%% mayor** que Chile ",
              ((arg_abs_std - chl_abs_std) / chl_abs_std) * 100))
  cat("(versión estandarizada).\n\n")
}

cat("**ISDM Direccional (ventaja neta):**\n\n")
cat(sprintf("- **Argentina**: %.2f pp → Nativos %s integrados en promedio\n", 
            arg_dir_norm, 
            ifelse(arg_dir_norm > 0, "mejor", "peor")))
cat(sprintf("- **Chile**: %.2f pp → Nativos %s integrados en promedio\n\n", 
            chl_dir_norm,
            ifelse(chl_dir_norm > 0, "mejor", "peor")))
```

---

## Prueba de significancia estadística

### Test T de Student: Comparación entre países

Hipótesis:

- **H₀**: La desigualdad promedio es igual en ambos países
- **H₁**: La desigualdad promedio es diferente

```{r test_t_normalizado}
cat("VERSIÓN NORMALIZADA (puntos porcentuales)\n")
cat("==========================================\n\n")

test_t_norm <- t.test(isdm_absoluto_normalizado ~ pais, data = isdm_comparativo)

cat("Estadístico t:", sprintf("%.3f", test_t_norm$statistic), "\n")
cat("Grados de libertad:", sprintf("%.1f", test_t_norm$parameter), "\n")
cat("p-valor:", sprintf("%.4f", test_t_norm$p.value), "\n")
cat(sprintf("Media Argentina: %.2f pp (IC 95%%)\n", test_t_norm$estimate[1]))
cat(sprintf("Media Chile:     %.2f pp (IC 95%%)\n", test_t_norm$estimate[2]))
cat(sprintf("IC 95%% diferencia: [%.2f, %.2f]\n", 
            test_t_norm$conf.int[1], test_t_norm$conf.int[2]))

if(test_t_norm$p.value < 0.05) {
  cat("\n✓ **Conclusión**: La diferencia ES estadísticamente significativa (p < 0.05)\n")
  cat("   Rechazamos H₀. Existe evidencia de que la desigualdad difiere entre países.\n")
} else {
  cat("\n✗ **Conclusión**: La diferencia NO es estadísticamente significativa (p ≥ 0.05)\n")
  cat("   No podemos rechazar H₀.\n")
}
```

```{r test_t_estandarizado}
cat("\n\nVERSIÓN ESTANDARIZADA (desviaciones estándar)\n")
cat("==============================================\n\n")

test_t_std <- t.test(isdm_absoluto_estandarizado ~ pais, data = isdm_comparativo)

cat("Estadístico t:", sprintf("%.3f", test_t_std$statistic), "\n")
cat("Grados de libertad:", sprintf("%.1f", test_t_std$parameter), "\n")
cat("p-valor:", sprintf("%.4f", test_t_std$p.value), "\n")
cat(sprintf("Media Argentina: %.2f SD (IC 95%%)\n", test_t_std$estimate[1]))
cat(sprintf("Media Chile:     %.2f SD (IC 95%%)\n", test_t_std$estimate[2]))
cat(sprintf("IC 95%% diferencia: [%.2f, %.2f]\n", 
            test_t_std$conf.int[1], test_t_std$conf.int[2]))

if(test_t_std$p.value < 0.05) {
  cat("\n✓ **Conclusión**: La diferencia ES estadísticamente significativa (p < 0.05)\n")
  cat("   Rechazamos H₀. Existe evidencia robusta de diferencias en desigualdad.\n")
} else {
  cat("\n✗ **Conclusión**: La diferencia NO es estadísticamente significativa (p ≥ 0.05)\n")
  cat("   No podemos rechazar H₀.\n")
}
```

---

# Visualizaciones de resultados

## Evolución temporal del ISDM

Las siguientes figuras muestran la trayectoria del ISDM para ambos países a lo largo del período 2015-2024.

### ISDM Absoluto: Magnitud de desigualdad

```{r grafico_normalizado_absoluto}
p1_norm <- ggplot(isdm_comparativo, aes(x = anio, y = isdm_absoluto_normalizado, 
                       color = pais, group = pais)) +
  geom_line(linewidth = 1.3, alpha = 0.8) +
  geom_point(size = 4) +
  scale_x_continuous(breaks = seq(2015, 2024, 1)) +
  scale_color_manual(values = c("Argentina" = "#2E86AB", "Chile" = "#A23B72")) +
  labs(
    title = "Figura 3: Evolución del ISDM Absoluto - Versión Normalizada",
    subtitle = "Magnitud promedio de las brechas (sin considerar dirección)",
    x = "Año",
    y = "ISDM Absoluto (puntos porcentuales)",
    color = "País",
    caption = "Fuente: Elaboración propia. Mayor valor = mayor desigualdad promedio."
  ) +
  theme_minimal(base_size = 13) +
  theme(
    plot.title = element_text(face = "bold", size = 14),
    plot.subtitle = element_text(color = "gray30"),
    plot.caption = element_text(hjust = 0, color = "gray50", size = 9),
    legend.position = "bottom",
    panel.grid.minor = element_blank()
  )

print(p1_norm)
ggsave("output_graficos/fig3_isdm_absoluto_normalizado.png", 
       plot = p1_norm, width = 12, height = 8, dpi = 300)
cat("✓ Gráfico guardado: output_graficos/fig3_isdm_absoluto_normalizado.png\n\n")
```

```{r grafico_estandarizado_absoluto}
p1_std <- ggplot(isdm_comparativo, aes(x = anio, y = isdm_absoluto_estandarizado, 
                       color = pais, group = pais)) +
  geom_line(linewidth = 1.3, alpha = 0.8) +
  geom_point(size = 4) +
  scale_x_continuous(breaks = seq(2015, 2024, 1)) +
  scale_color_manual(values = c("Argentina" = "#2E86AB", "Chile" = "#A23B72")) +
  labs(
    title = "Figura 4: Evolución del ISDM Absoluto - Versión Estandarizada",
    subtitle = "Magnitud promedio equilibrada entre indicadores (Z-scores)",
    x = "Año",
    y = "ISDM Absoluto (desviaciones estándar)",
    color = "País",
    caption = "Fuente: Elaboración propia. Todos los indicadores tienen igual peso."
  ) +
  theme_minimal(base_size = 13) +
  theme(
    plot.title = element_text(face = "bold", size = 14),
    plot.subtitle = element_text(color = "gray30"),
    plot.caption = element_text(hjust = 0, color = "gray50", size = 9),
    legend.position = "bottom",
    panel.grid.minor = element_blank()
  )

print(p1_std)
ggsave("output_graficos/fig4_isdm_absoluto_estandarizado.png", 
       plot = p1_std, width = 12, height = 8, dpi = 300)
cat("✓ Gráfico guardado: output_graficos/fig4_isdm_absoluto_estandarizado.png\n\n")
```

### ISDM Direccional: ¿Quién está mejor integrado?

El ISDM direccional permite identificar si, en balance neto, son los nativos o los migrantes quienes están en mejor situación relativa.

```{r grafico_normalizado_direccional}
# Calcular límites dinámicos para anotaciones
y_max <- max(isdm_comparativo$isdm_direccional_normalizado, na.rm = TRUE)
y_min <- min(isdm_comparativo$isdm_direccional_normalizado, na.rm = TRUE)

p2_norm <- ggplot(isdm_comparativo, aes(x = anio, y = isdm_direccional_normalizado, 
                               color = pais, group = pais)) +
  geom_hline(yintercept = 0, linetype = "dashed", alpha = 0.5, linewidth = 0.8) +
  geom_line(linewidth = 1.3, alpha = 0.8) +
  geom_point(size = 4) +
  scale_x_continuous(breaks = seq(2015, 2024, 1)) +
  scale_color_manual(values = c("Argentina" = "#2E86AB", "Chile" = "#A23B72")) +
  annotate("text", x = 2015.5, y = y_max * 0.80, 
           label = "Nativos más integrados", 
           hjust = 0, size = 3.5, color = "gray40", fontface = "italic") +
  annotate("text", x = 2015.5, y = y_min * 0.80, 
           label = "Migrantes más integrados", 
           hjust = 0, size = 3.5, color = "gray40", fontface = "italic") +
  labs(
    title = "Figura 5: Evolución del ISDM Direccional - Versión Normalizada",
    subtitle = "Balance neto de integración: Positivo = nativos mejor | Negativo = migrantes mejor",
    x = "Año",
    y = "ISDM Direccional (puntos porcentuales)",
    color = "País",
    caption = "Fuente: Elaboración propia. La línea punteada (y=0) indica equilibrio perfecto."
  ) +
  theme_minimal(base_size = 13) +
  theme(
    plot.title = element_text(face = "bold", size = 14),
    plot.subtitle = element_text(color = "gray30"),
    plot.caption = element_text(hjust = 0, color = "gray50", size = 9),
    legend.position = "bottom",
    panel.grid.minor = element_blank()
  )

print(p2_norm)
ggsave("output_graficos/fig5_isdm_direccional_normalizado.png", 
       plot = p2_norm, width = 12, height = 8, dpi = 300)
cat("✓ Gráfico guardado: output_graficos/fig5_isdm_direccional_normalizado.png\n\n")
```

```{r grafico_estandarizado_direccional}
# Calcular límites dinámicos
y_max_std <- max(isdm_comparativo$isdm_direccional_estandarizado, na.rm = TRUE)
y_min_std <- min(isdm_comparativo$isdm_direccional_estandarizado, na.rm = TRUE)

p2_std <- ggplot(isdm_comparativo, aes(x = anio, y = isdm_direccional_estandarizado, 
                               color = pais, group = pais)) +
  geom_hline(yintercept = 0, linetype = "dashed", alpha = 0.5, linewidth = 0.8) +
  geom_line(linewidth = 1.3, alpha = 0.8) +
  geom_point(size = 4) +
  scale_x_continuous(breaks = seq(2015, 2024, 1)) +
  scale_color_manual(values = c("Argentina" = "#2E86AB", "Chile" = "#A23B72")) +
  annotate("text", x = 2015.5, y = y_max_std * 0.80, 
           label = "Nativos más integrados", 
           hjust = 0, size = 3.5, color = "gray40", fontface = "italic") +
  annotate("text", x = 2015.5, y = y_min_std * 0.80, 
           label = "Migrantes más integrados", 
           hjust = 0, size = 3.5, color = "gray40", fontface = "italic") +
  labs(
    title = "Figura 6: Evolución del ISDM Direccional - Versión Estandarizada",
    subtitle = "Balance neto con pesos equilibrados: Positivo = nativos mejor | Negativo = migrantes mejor",
    x = "Año",
    y = "ISDM Direccional (desviaciones estándar)",
    color = "País",
    caption = "Fuente: Elaboración propia. Todos los indicadores pesan igual en el índice."
  ) +
  theme_minimal(base_size = 13) +
  theme(
    plot.title = element_text(face = "bold", size = 14),
    plot.subtitle = element_text(color = "gray30"),
    plot.caption = element_text(hjust = 0, color = "gray50", size = 9),
    legend.position = "bottom",
    panel.grid.minor = element_blank()
  )

print(p2_std)
ggsave("output_graficos/fig6_isdm_direccional_estandarizado.png", 
       plot = p2_std, width = 12, height = 8, dpi = 300)
cat("✓ Gráfico guardado: output_graficos/fig6_isdm_direccional_estandarizado.png\n\n")
```

---

## Distribuciones comparativas

```{r boxplot_comparativo, fig.width=14, fig.height=6}
# Preparar datos en formato largo
datos_boxplot <- isdm_comparativo %>%
  select(pais, isdm_absoluto_normalizado, isdm_absoluto_estandarizado) %>%
  pivot_longer(
    cols = starts_with("isdm"),
    names_to = "version",
    values_to = "valor"
  ) %>%
  mutate(
    version = case_when(
      version == "isdm_absoluto_normalizado" ~ "Normalizado (pp)",
      version == "isdm_absoluto_estandarizado" ~ "Estandarizado (SD)"
    )
  )

p_boxplot <- ggplot(datos_boxplot, aes(x = pais, y = valor, fill = pais)) +
  geom_boxplot(alpha = 0.7, width = 0.6, outlier.shape = 21, outlier.size = 3) +
  geom_jitter(width = 0.15, size = 2.5, alpha = 0.5) +
  facet_wrap(~version, scales = "free_y") +
  scale_fill_manual(values = c("Argentina" = "#2E86AB", "Chile" = "#A23B72")) +
  labs(
    title = "Figura 7: Distribución del ISDM Absoluto por País",
    subtitle = "Comparación de dispersión entre versión normalizada y estandarizada",
    x = "",
    y = "ISDM Absoluto",
    caption = "Fuente: Elaboración propia. Período 2015-2024."
  ) +
  theme_minimal(base_size = 13) +
  theme(
    plot.title = element_text(face = "bold", size = 14),
    plot.subtitle = element_text(color = "gray30"),
    plot.caption = element_text(hjust = 0, color = "gray50", size = 9),
    legend.position = "none",
    panel.grid.minor = element_blank(),
    strip.text = element_text(face = "bold", size = 12)
  )

print(p_boxplot)
ggsave("output_graficos/fig7_boxplot_comparativo.png", 
       plot = p_boxplot, width = 14, height = 6, dpi = 300)
cat("✓ Gráfico guardado: output_graficos/fig7_boxplot_comparativo.png\n\n")
```

---

## Heatmap de brechas por indicador

Este mapa de calor permite visualizar cuáles indicadores presentan las mayores brechas en cada país.

```{r heatmap_estandarizado, fig.height=7}
datos_heatmap_std <- datos_para_isdm %>%
  group_by(pais, indicador_clean) %>%
  summarise(
    brecha_norm = mean(brecha_normalizada, na.rm = TRUE),
    brecha_std = mean(brecha_estandarizada, na.rm = TRUE),
    .groups = "drop"
  )

p_heatmap <- ggplot(datos_heatmap_std, 
             aes(x = pais, y = reorder(indicador_clean, brecha_std), fill = brecha_std)) +
  geom_tile(color = "white", linewidth = 1) +
  geom_text(aes(label = sprintf("%.2f", brecha_std)), 
            color = "white", fontface = "bold", size = 4) +
  scale_fill_gradient2(
    low = "#4DAF4A",    # Verde (migrantes mejor)
    mid = "#FFFFFF",    # Blanco (equilibrio)
    high = "#D73027",   # Rojo (nativos mejor)
    midpoint = 0,
    limits = c(-1.5, 1.5),
    name = "Brecha\n(SD)"
  ) +
  labs(
    title = "Figura 8: Mapa de Calor de Brechas Estandarizadas por Indicador",
    subtitle = "Promedio 2015-2024 | Rojo = nativos mejor integrados | Verde = migrantes mejor integrados",
    x = "",
    y = "",
    caption = "Fuente: Elaboración propia. Valores en desviaciones estándar (Z-scores)."
  ) +
  theme_minimal(base_size = 12) +
  theme(
    plot.title = element_text(face = "bold", size = 13),
    plot.subtitle = element_text(color = "gray30"),
    plot.caption = element_text(hjust = 0, color = "gray50", size = 9),
    axis.text.y = element_text(size = 11),
    axis.text.x = element_text(size = 12, face = "bold"),
    legend.position = "right",
    panel.grid = element_blank()
  )

print(p_heatmap)
ggsave("output_graficos/fig8_heatmap_brechas.png", 
       plot = p_heatmap, width = 10, height = 7, dpi = 300)
cat("✓ Gráfico guardado: output_graficos/fig8_heatmap_brechas.png\n\n")
```

---

# Validación y robustez

## Correlación entre versiones

¿Qué tan consistentes son los resultados entre la versión normalizada y estandarizada?

```{r correlacion_versiones}
cat("ANÁLISIS DE CORRELACIÓN ENTRE VERSIONES\n")
cat("========================================\n\n")

# Correlación entre ISDM normalizado y estandarizado
cor_absoluto <- cor(isdm_comparativo$isdm_absoluto_normalizado, 
                     isdm_comparativo$isdm_absoluto_estandarizado)
cor_direccional <- cor(isdm_comparativo$isdm_direccional_normalizado, 
                        isdm_comparativo$isdm_direccional_estandarizado)

cat(sprintf("Correlación de Pearson:\n"))
cat(sprintf("  • ISDM Absoluto (Normalizado vs Estandarizado):     r = %.4f\n", cor_absoluto))
cat(sprintf("  • ISDM Direccional (Normalizado vs Estandarizado):  r = %.4f\n\n", cor_direccional))

# Interpretación
cat("Interpretación:\n")
if(cor_absoluto > 0.9 & cor_direccional > 0.9) {
  cat("  ✓ Correlación MUY ALTA (r > 0.90)\n")
  cat("    Las conclusiones principales son robustas al método de cálculo.\n")
  cat("    Ambas versiones capturan patrones muy similares.\n")
} else if(cor_absoluto > 0.7 & cor_direccional > 0.7) {
  cat("  ⚠ Correlación MODERADA-ALTA (0.70 < r < 0.90)\n")
  cat("    Existen diferencias moderadas entre versiones.\n")
  cat("    La estandarización revela patrones adicionales al equilibrar pesos.\n")
} else {
  cat("  ⚠ Correlación BAJA-MODERADA (r < 0.70)\n")
  cat("    Las versiones capturan aspectos diferentes de la desigualdad.\n")
  cat("    Es importante reportar ambas versiones.\n")
}
```

---

# Discusión metodológica

## ¿Cuál versión del ISDM usar?

Ambas versiones del índice (normalizada y estandarizada) tienen ventajas y limitaciones:

### Versión NORMALIZADA (puntos porcentuales)

**Ventajas:**

- ✓ Mantiene las unidades originales (más intuitivo)
- ✓ Más fácil de comunicar a audiencias no técnicas
- ✓ Permite interpretar directamente la magnitud de las brechas

**Limitaciones:**

- ✗ Indicadores con mayor variabilidad tienen más peso
- ✗ Puede ser dominado por algunos indicadores específicos
- ✗ Menos robusto metodológicamente

**Recomendada para:** Divulgación, informes de política pública, presentaciones generales

---

### Versión ESTANDARIZADA (desviaciones estándar)

**Ventajas:**

- ✓ Todos los indicadores tienen igual peso (más equitativo)
- ✓ Metodológicamente más robusta
- ✓ Permite comparaciones equilibradas entre dimensiones
- ✓ Facilita análisis multivariados posteriores

**Limitaciones:**

- ✗ Interpretación en desviaciones estándar (menos intuitivo)
- ✗ Requiere explicación adicional para audiencias no técnicas
- ✗ Pierde la escala original de las brechas

**Recomendada para:** Publicación académica, análisis comparativos rigurosos, investigación metodológica

---

## Recomendación final

Basándose en la correlación observada de `r sprintf("%.2f", cor_absoluto)`, se recomienda:

1. **Para publicación académica**: Priorizar la versión **estandarizada** en resultados principales, reportando la normalizada como robustez
2. **Para divulgación pública**: Usar la versión **normalizada** para mayor claridad comunicacional
3. **Enfoque dual (recomendado)**: Reportar ambas versiones como análisis de sensibilidad, demostrando que las conclusiones son robustas al método de agregación

---

# Conclusiones principales

```{r conclusiones_automaticas, results='asis'}
cat("\n## Hallazgos clave del análisis\n\n")

# 1. Diferencia en magnitud
pais_mayor <- ifelse(chl_abs_std > arg_abs_std, "Chile", "Argentina")
pais_menor <- ifelse(chl_abs_std > arg_abs_std, "Argentina", "Chile")
dif_porcentual <- abs(((chl_abs_std - arg_abs_std) / min(chl_abs_std, arg_abs_std)) * 100)

cat(sprintf("1. **Magnitud de la desigualdad**: %s presenta una desigualdad migratoria ", pais_mayor))
cat(sprintf("**%.0f%% mayor** que %s en promedio (versión estandarizada).\n\n", 
            dif_porcentual, pais_menor))

# 2. Dirección neta
cat("2. **Dirección de las brechas**:\n")
cat(sprintf("   - Argentina: Nativos están %s integrados (ISDM direccional = %+.2f pp)\n",
            ifelse(arg_dir_norm > 0, "**mejor**", "**peor**"), arg_dir_norm))
cat(sprintf("   - Chile: Nativos están %s integrados (ISDM direccional = %+.2f pp)\n\n",
            ifelse(chl_dir_norm > 0, "**mejor**", "**peor**"), chl_dir_norm))

# 3. Significancia
cat(sprintf("3. **Significancia estadística**: Las diferencias entre países son "))
if(test_t_std$p.value < 0.05) {
  cat(sprintf("**estadísticamente significativas** (p = %.4f < 0.05).\n\n", test_t_std$p.value))
} else {
  cat(sprintf("**NO significativas** al nivel del 5%% (p = %.4f).\n\n", test_t_std$p.value))
}

# 4. Robustez
cat(sprintf("4. **Robustez metodológica**: La correlación entre versiones (r = %.2f) indica ", 
            cor_absoluto))
if(cor_absoluto > 0.9) {
  cat("que las conclusiones son **altamente robustas** al método de cálculo.\n\n")
} else if(cor_absoluto > 0.7) {
  cat("que existe **consistencia moderada-alta** entre métodos, con algunas diferencias que ameritan análisis dual.\n\n")
} else {
  cat("que existen **diferencias sustantivas** entre métodos que requieren análisis separado de cada versión.\n\n")
}
```

---

# Referencias metodológicas

- **Normalización direccional**: Técnica de recodificación para alinear la interpretación de indicadores heterogéneos
- **Estandarización Z-score**: $(x - \mu) / \sigma$, método estándar en análisis multivariado (Johnson & Wichern, 2007)
- **Índices sintéticos**: Aggregación de múltiples indicadores en medida única (OECD, 2008)
- **ISDM**: Construcción original basada en metodologías de índices de desarrollo (PNUD)

---

# Información de sesión

```{r session_info}
cat("\n## Software y paquetes utilizados\n\n")
cat("**R version:**", R.version.string, "\n\n")
cat("**Paquetes principales:**\n")
cat("  • tidyverse:", as.character(packageVersion("tidyverse")), "\n")
cat("  • knitr:", as.character(packageVersion("knitr")), "\n")
cat("  • kableExtra:", as.character(packageVersion("kableExtra")), "\n\n")
cat("**Fecha de generación:**", format(Sys.time(), "%Y-%m-%d %H:%M:%S"), "\n")
```

---

**Documento generado automáticamente mediante R Markdown**  
**Autor:** Natalia Debandi  
**Contacto:** [insertar email]

---

*Nota: Todos los gráficos han sido guardados en formato PNG de alta resolución (300 dpi) en la carpeta `output_graficos/` para su uso en publicaciones.*
