---
title: "Índice Sintético de Desigualdad Migratoria (ISDM)"
subtitle: "Análisis con agregación jerárquica: Brechas Nativos vs Migrantes Recientes - Argentina y Chile 2015-2024"
author: "Natalia Debandi"
date: "`r Sys.Date()`"
output:
  html_document:
    theme: cosmo
    toc: true
    toc_float: true
    toc_depth: 3
    code_folding: hide
    df_print: paged
    number_sections: true
---

```{r setup, include=FALSE}
knitr::opts_chunk$set(
  echo = TRUE,
  warning = FALSE,
  message = FALSE,
  fig.width = 12,
  fig.height = 8,
  dpi = 300
)

# Crear directorio para guardar gráficos
if(!dir.exists("output_graficos_recientes")) {
  dir.create("output_graficos_recientes", recursive = TRUE)
}
```

# Introducción

Este documento presenta la construcción de un **Índice Sintético de Desigualdad Migratoria (ISDM)** enfocado en las brechas entre **población nativa y migrantes recientes** (5 años o menos en el país) en Argentina y Chile durante el período 2015-2024.

## Objetivo: Migrantes recientes vs todos los migrantes

Este análisis complementa el ISDM general (nativos vs todos los migrantes) al enfocarse específicamente en migrantes recientes. Se espera que:

- Las brechas sean **más pronunciadas** para migrantes recientes debido a menor tiempo de integración
- Las diferencias entre países puedan ser **más o menos marcadas** según las políticas de acogida
- Ciertas dimensiones (ej. social) muestren **mayor sensibilidad** al tiempo de residencia

## Metodología: Agregación jerárquica por dimensiones

Se utiliza la misma metodología de agregación jerárquica:

### **Nivel 1: Sub-índices por dimensión**

- **Dimensión Laboral** (5 indicadores)
- **Dimensión Pobreza** (2 indicadores)
- **Dimensión Social** (3 indicadores)

### **Nivel 2: Agregación final**

ISDM = Promedio de los 3 sub-índices (peso 33.3% cada dimensión)

---

```{r carga_librerias}
rm(list = ls())
library(tidyverse)
library(readr)
library(scales)
library(knitr)
library(kableExtra)
library(zoo)

# Operador auxiliar
`%nin%` <- Negate(`%in%`)
```

# Datos y clasificación

recalculo las brechas porque CHILE TIENE SOLO CASEN PARA RECIENTES


```{r}

# Cargar datos
indicadores_long <- read_csv(
  "Data/indicadores_unificados_arg_chile_2015_2024.csv",
  show_col_types = FALSE
)

# Excluir año 2020 para ambos países (distorsión pandemia)
indicadores_long <- indicadores_long %>%
  filter(anio != 2020)

# Excluir ENE de Chile (solo CASEN tiene datos de migrantes recientes)
indicadores_long <- indicadores_long %>%
  filter(!(pais == "Chile" & fuente == "ENE"))



# Calcular brechas
indicadores <- indicadores_long %>%
  pivot_wider(
    names_from = grupo,
    values_from = valor,
    values_fn = mean
  ) %>%
  mutate(
    brecha_nat_mig =  Nativos-Migrantes,
    brecha_nat_rec = Nativos- `Migrantes recientes`,
    anio = as.integer(anio)
  ) %>%
  filter(!is.na(brecha_nat_mig))  # Eliminar filas sin brecha calculable

# Usar directamente los datos anuales (SIN promediar por período)
indicadores <- indicadores %>%
  select(pais, fuente, anio, indicador, indicador_clean, 
         Nativos, Migrantes, `Migrantes recientes`,
         brecha_nat_mig, brecha_nat_rec) %>%
  rename(
    nativos = Nativos,
    migrantes = Migrantes,
    migrantes_recientes = `Migrantes recientes`
  )

# Guardar dataset con brechas recalculadas
#write_csv(indicadores, 
#          "Data/indicadores_con_brechas_CASEN_arg_chile_2015_2024.csv")

indicadores_con_brechas <- indicadores

# =============================================================================
# IMPUTACIÓN: interpolación lineal para Chile - todos los indicadores
# (años inter-CASEN: 2018, 2019, 2021, 2023 — sin ENE, faltan todos)
# =============================================================================

# Todos los años del dataset (ambos países) para completar la serie de Chile
anios_todos <- sort(unique(indicadores_con_brechas$anio))

chile_imputado <- indicadores_con_brechas %>%
  filter(pais == "Chile") %>%
  complete(pais, indicador, anio = anios_todos) %>%
  group_by(indicador) %>%
  arrange(anio) %>%
  fill(indicador_clean, .direction = "downup") %>%
  mutate(
    imputado       = is.na(brecha_nat_mig),
    brecha_nat_mig = zoo::na.approx(brecha_nat_mig, na.rm = FALSE),
    brecha_nat_rec = zoo::na.approx(brecha_nat_rec, na.rm = FALSE),
    fuente         = if_else(imputado, "CASEN_interpolado", fuente)
  ) %>%
  ungroup()

cat("Valores imputados por interpolación lineal (Chile - todos los indicadores):\n\n")
chile_imputado %>%
  filter(imputado) %>%
  select(indicador, anio, brecha_nat_mig, brecha_nat_rec) %>%
  arrange(indicador, anio) %>%
  print(n = 60)

indicadores_con_brechas <- indicadores_con_brechas %>%
  filter(pais != "Chile") %>%
  bind_rows(chile_imputado %>% select(-imputado)) %>%
  arrange(pais, anio, indicador)

cat("\n✓ Imputación completada —", nrow(indicadores_con_brechas), "filas totales\n\n")

```



## Carga de datos

```{r carga_datos}
# Cargar datos
#indicadores_con_brechas <- read_csv(
#  "Data/indicadores_con_brechas_CASEN_arg_chile_2015_2024.csv",
#  show_col_types = FALSE
#)

cat("Dimensiones del dataset:", nrow(indicadores_con_brechas), "filas x", 
    ncol(indicadores_con_brechas), "columnas\n\n")

cat("Países incluidos:", paste(unique(indicadores_con_brechas$pais), collapse = ", "), "\n")
cat("Período de análisis:", min(indicadores_con_brechas$anio), "-", 
    max(indicadores_con_brechas$anio), "\n")
cat("Número de indicadores:", length(unique(indicadores_con_brechas$indicador)), "\n\n")

# Verificar que existen datos de migrantes recientes
cat("Variables disponibles:", paste(names(indicadores_con_brechas), collapse = ", "), "\n\n")

# Resumen de disponibilidad de datos para migrantes recientes
disponibilidad <- indicadores_con_brechas %>%
  summarise(
    obs_totales = n(),
    obs_con_mig_recientes = sum(!is.na(migrantes_recientes)),
    obs_con_brecha_rec = sum(!is.na(brecha_nat_rec)),
    pct_disponibilidad = round(sum(!is.na(brecha_nat_rec)) / n() * 100, 1)
  )

cat("DISPONIBILIDAD DE DATOS PARA MIGRANTES RECIENTES:\n")
cat("================================================\n")
cat(sprintf("  • Observaciones totales: %d\n", disponibilidad$obs_totales))
cat(sprintf("  • Con datos de migrantes recientes (observados): %d\n", disponibilidad$obs_con_mig_recientes))
cat(sprintf("  • Con brecha nativos-recientes (obs + imputados): %d\n", disponibilidad$obs_con_brecha_rec))
cat(sprintf("  • Porcentaje de disponibilidad: %.1f%%\n\n", disponibilidad$pct_disponibilidad))

# Desglose por país y año
cat("COBERTURA POR PAÍS Y AÑO:\n")
cat("=========================\n\n")

indicadores_con_brechas %>%
  group_by(pais, anio) %>%
  summarise(
    n_indicadores     = n(),
    n_brecha_mig      = sum(!is.na(brecha_nat_mig)),
    n_brecha_rec      = sum(!is.na(brecha_nat_rec)),
    fuente_label      = paste(sort(unique(fuente)), collapse = " + "),
    .groups = "drop"
  ) %>%
  arrange(pais, anio) %>%
  kable(
    caption = "Cobertura de indicadores por país y año (obs = observado, imp = interpolado)",
    col.names = c("País", "Año", "N indicadores",
                  "Brecha nat-mig", "Brecha nat-rec", "Fuente"),
    digits = 0
  ) %>%
  kable_styling(bootstrap_options = c("striped", "hover"), full_width = FALSE) %>%
  row_spec(which(
    (indicadores_con_brechas %>%
       group_by(pais, anio) %>%
       summarise(imp = any(fuente == "CASEN_interpolado"), .groups = "drop") %>%
       arrange(pais, anio))$imp
  ), background = "#FFF9C4")
```

## Clasificación de indicadores por dimensión

```{r clasificacion}
# =============================================================================
# CLASIFICACIÓN DE INDICADORES POR DIMENSIÓN Y DIRECCIÓN
# =============================================================================

clasificacion_indicadores <- tribble(
  ~indicador,                         ~dimension,    ~tipo,        ~interpretacion,
  #---------------------------------- -------------- ------------- ---------------------------------
  "I1_tasa_actividad",                "Laboral",     "positivo",   "Mayor actividad = Mejor integración",
  "I2_tasa_desempleo",                "Laboral",     "negativo",   "Mayor desempleo = PEOR integración",
  "I3_informalidad_asalariada",       "Laboral",     "negativo",   "Mayor informalidad = PEOR integración", 
  "I4_informalidad_total",            "Laboral",     "negativo",   "Mayor informalidad = PEOR integración",
  "I5_cuentapropismo",                "Laboral",     "negativo",   "Mayor cuentapropismo = PEOR integración",
  "I6_pobreza",                       "Pobreza",     "negativo",   "Mayor pobreza = PEOR integración",
  "I7_pobreza_extrema",               "Pobreza",     "negativo",   "Mayor pobreza extrema = PEOR integración",
  "I8_asistencia_escolar_6_17",       "Social",      "positivo",   "Mayor asistencia = MEJOR integración",
  "I9_asistencia_superior_18_29",     "Social",      "positivo",   "Mayor asistencia = MEJOR integración",
  "I10_sistema_salud_publico",        "Social",      "positivo",   "Mayor acceso salud pública = MEJOR integración"
)

kable(clasificacion_indicadores, 
      caption = "Tabla 1: Clasificación de indicadores por dimensión y dirección interpretativa",
      col.names = c("Indicador", "Dimensión", "Tipo", "Interpretación")) %>%
  kable_styling(bootstrap_options = c("striped", "hover")) %>%
  column_spec(2, bold = TRUE, color = "white",
              background = case_when(
                clasificacion_indicadores$dimension == "Laboral" ~ "#2E86AB",
                clasificacion_indicadores$dimension == "Pobreza" ~ "#A23B72",
                clasificacion_indicadores$dimension == "Social" ~ "#F18F01"
              )) %>%
  column_spec(3, bold = TRUE, color = "white",
              background = ifelse(clasificacion_indicadores$tipo == "positivo", 
                                  "#2E7D32", "#C62828"))
```

---

# Procesamiento de brechas

## Normalización direccional

**IMPORTANTE:** Ahora usamos `brecha_nat_rec` (nativos - migrantes recientes) en lugar de `brecha_nat_mig`.

```{r normalizacion}
datos_analisis <- indicadores_con_brechas %>%
  left_join(clasificacion_indicadores, by = "indicador") %>%
  mutate(
    # USAR BRECHA NATIVOS - MIGRANTES RECIENTES
    brecha_normalizada = case_when(
      tipo == "negativo" ~ -brecha_nat_rec,  # INVERTIR SIGNO
      tipo == "positivo" ~ brecha_nat_rec,   # MANTENER SIGNO
      TRUE ~ NA_real_
    )
  ) %>%
  # Filtrar solo observaciones con datos válidos de migrantes recientes
  filter(!is.na(brecha_normalizada))

cat("✓ Normalización direccional completada\n")
cat("Observaciones procesadas:", nrow(datos_analisis), "\n\n")

# Verificar cobertura por país y año
cobertura <- datos_analisis %>%
  group_by(pais, anio) %>%
  summarise(
    n_indicadores = n_distinct(indicador),
    .groups = "drop"
  )

cat("COBERTURA DE DATOS POR PAÍS Y AÑO:\n")
print(cobertura)
```

## Estandarización estadística (Z-scores)

```{r estandarizacion}
datos_analisis <- datos_analisis %>%
  group_by(indicador) %>%
  mutate(
    media_indicador = mean(brecha_normalizada, na.rm = TRUE),
    sd_indicador = sd(brecha_normalizada, na.rm = TRUE),
    brecha_estandarizada = (brecha_normalizada - media_indicador) / sd_indicador
  ) %>%
  ungroup()

cat("✓ Estandarización completada\n\n")

# Verificar
verificacion <- datos_analisis %>%
  group_by(indicador) %>%
  summarise(
    media_z = mean(brecha_estandarizada, na.rm = TRUE),
    sd_z = sd(brecha_estandarizada, na.rm = TRUE),
    .groups = "drop"
  )

cat("Verificación de estandarización:\n")
cat(sprintf("  • Media de Z-scores: %.6f (esperado: ~0)\n", 
            mean(verificacion$media_z, na.rm = TRUE)))
cat(sprintf("  • SD de Z-scores: %.6f (esperado: ~1)\n\n", 
            mean(verificacion$sd_z, na.rm = TRUE)))
```

---

# Visualización de brechas por dimensión (sin estandarizar)

```{r}
# =============================================================================
# GRÁFICO DE BRECHAS ORIGINALES (SIN ESTANDARIZAR) POR DIMENSIÓN
# =============================================================================

# DIMENSIÓN LABORAL - Brechas originales
p_laboral_original <- datos_analisis %>% 
  filter(dimension == "Laboral", !is.na(brecha_normalizada)) %>%
  ggplot(aes(x = indicador, y = brecha_normalizada, color = pais)) +
  geom_hline(yintercept = 0, linetype = "dashed", alpha = 0.7) +
  geom_boxplot(alpha = 0.5, position = position_dodge(0.8), outlier.shape = NA) +
  geom_jitter(position = position_dodge(0.8), alpha = 0.6, size = 2) +
  coord_flip() +
  scale_color_manual(values = c("Argentina" = "#2E86AB", "Chile" = "#A23B72")) +
  labs(
    title = "Figura 1A: Distribución de Brechas (valores originales) - DIMENSIÓN LABORAL",
    subtitle = "Unidad: puntos porcentuales (pp)",
    x = "",
    y = "Brecha normalizada (pp)\nIzquierda (negativo) = Migrantes mejor | Derecha (positivo) = Nativos mejor",
    color = "País",
    caption = "Fuente: Elaboración propia. Brechas = Nativos - Migrantes."
  ) +
  theme_minimal(base_size = 11) +
  theme(
    plot.title = element_text(face = "bold", size = 13),
    plot.subtitle = element_text(color = "gray30"),
    plot.caption = element_text(hjust = 0, color = "gray50", size = 9),
    legend.position = "bottom"
  )

print(p_laboral_original)

# DIMENSIÓN LABORAL - Brechas originales
p_laboral_original_pp <- datos_analisis %>% 
  filter(dimension == "Laboral", !is.na(brecha_normalizada)) %>%
  ggplot(aes(x = indicador, y = brecha_normalizada, color = pais)) +
  geom_hline(yintercept = 0, linetype = "dashed", alpha = 0.7) +
  geom_boxplot(alpha = 0.5, position = position_dodge(0.8), outlier.shape = NA) +
  geom_jitter(position = position_dodge(0.8), alpha = 0.6, size = 2) +
  coord_flip() +
  scale_color_manual(values = c("Argentina" = "#2E86AB", "Chile" = "#A23B72")) +
  labs(
    subtitle = "Unidad: puntos porcentuales (pp)",
    x = "",
    y = "Brecha normalizada (pp)\nIzquierda (negativo) = Migrantes mejor | Derecha (positivo) = Nativos mejor",
    color = "País"  ) +
  theme_minimal(base_size = 11) +
  theme(
    plot.title = element_text(face = "bold", size = 13),
    plot.subtitle = element_text(color = "gray30"),
    plot.caption = element_text(hjust = 0, color = "gray50", size = 9),
    legend.position = "bottom"
  )

ggsave("output_graficos/fig1a_brechas_laboral_original.png", 
       plot = p_laboral_original_pp, width = 12, height = 7, dpi = 300)
cat("✓ Gráfico guardado: output_graficos/fig1a_brechas_laboral_original.png\n\n")

# DIMENSIÓN POBREZA - Brechas originales
p_pobreza_original <- datos_analisis %>% 
  filter(dimension == "Pobreza", !is.na(brecha_normalizada)) %>%
  ggplot(aes(x = indicador, y = brecha_normalizada, color = pais)) +
  geom_hline(yintercept = 0, linetype = "dashed", alpha = 0.7) +
  geom_boxplot(alpha = 0.5, position = position_dodge(0.8), outlier.shape = NA) +
  geom_jitter(position = position_dodge(0.8), alpha = 0.6, size = 2) +
  coord_flip() +
  scale_color_manual(values = c("Argentina" = "#2E86AB", "Chile" = "#A23B72")) +
  labs(
    title = "Figura 1B: Distribución de Brechas (valores originales) - DIMENSIÓN POBREZA",
    subtitle = "Unidad: puntos porcentuales (pp)",
    x = "",
    y = "Brecha normalizada (pp)\nIzquierda (negativo) = Migrantes mejor | Derecha (positivo) = Nativos mejor",
    color = "País",
    caption = "Fuente: Elaboración propia. Brechas = Nativos - Migrantes."
  ) +
  theme_minimal(base_size = 11) +
  theme(
    plot.title = element_text(face = "bold", size = 13),
    plot.subtitle = element_text(color = "gray30"),
    plot.caption = element_text(hjust = 0, color = "gray50", size = 9),
    legend.position = "bottom"
  )

print(p_pobreza_original)

p_pobreza_original_pp <- datos_analisis %>% 
  filter(dimension == "Pobreza", !is.na(brecha_normalizada)) %>%
  ggplot(aes(x = indicador, y = brecha_normalizada, color = pais)) +
  geom_hline(yintercept = 0, linetype = "dashed", alpha = 0.7) +
  geom_boxplot(alpha = 0.5, position = position_dodge(0.8), outlier.shape = NA) +
  geom_jitter(position = position_dodge(0.8), alpha = 0.6, size = 2) +
  coord_flip() +
  scale_color_manual(values = c("Argentina" = "#2E86AB", "Chile" = "#A23B72")) +
  labs(
    subtitle = "Unidad: puntos porcentuales (pp)",
    x = "",
    y = "Brecha normalizada (pp)\nIzquierda (negativo) = Migrantes mejor | Derecha (positivo) = Nativos mejor",
    color = "País"
  ) +
  theme_minimal(base_size = 11) +
  theme(
    plot.title = element_text(face = "bold", size = 13),
    plot.subtitle = element_text(color = "gray30"),
    plot.caption = element_text(hjust = 0, color = "gray50", size = 9),
    legend.position = "bottom"
  )
ggsave("output_graficos/fig1b_brechas_pobreza_original.png", 
       plot = p_pobreza_original_pp, width = 12, height = 5, dpi = 300)
cat("✓ Gráfico guardado: output_graficos/fig1b_brechas_pobreza_original.png\n\n")

# DIMENSIÓN SOCIAL - Brechas originales
p_social_original <- datos_analisis %>% 
  filter(dimension == "Social", !is.na(brecha_normalizada)) %>%
  ggplot(aes(x = indicador, y = brecha_normalizada, color = pais)) +
  geom_hline(yintercept = 0, linetype = "dashed", alpha = 0.7) +
  geom_boxplot(alpha = 0.5, position = position_dodge(0.8), outlier.shape = NA) +
  geom_jitter(position = position_dodge(0.8), alpha = 0.6, size = 2) +
  coord_flip() +
  scale_color_manual(values = c("Argentina" = "#2E86AB", "Chile" = "#A23B72")) +
  labs(
    title = "Figura 1C: Distribución de Brechas (valores originales) - DIMENSIÓN SOCIAL",
    subtitle = "Unidad: puntos porcentuales (pp)",
    x = "",
    y = "Brecha normalizada (pp)\nIzquierda (negativo) = Migrantes mejor | Derecha (positivo) = Nativos mejor",
    color = "País",
    caption = "Fuente: Elaboración propia. Brechas = Nativos - Migrantes."
  ) +
  theme_minimal(base_size = 11) +
  theme(
    plot.title = element_text(face = "bold", size = 13),
    plot.subtitle = element_text(color = "gray30"),
    plot.caption = element_text(hjust = 0, color = "gray50", size = 9),
    legend.position = "bottom"
  )

print(p_social_original)

p_social_original_pp <- datos_analisis %>% 
  filter(dimension == "Social", !is.na(brecha_normalizada)) %>%
  ggplot(aes(x = indicador, y = brecha_normalizada, color = pais)) +
  geom_hline(yintercept = 0, linetype = "dashed", alpha = 0.7) +
  geom_boxplot(alpha = 0.5, position = position_dodge(0.8), outlier.shape = NA) +
  geom_jitter(position = position_dodge(0.8), alpha = 0.6, size = 2) +
  coord_flip() +
  scale_color_manual(values = c("Argentina" = "#2E86AB", "Chile" = "#A23B72")) +
  labs(
    subtitle = "Unidad: puntos porcentuales (pp)",
    x = "",
    y = "Brecha normalizada (pp)\nIzquierda (negativo) = Migrantes mejor | Derecha (positivo) = Nativos mejor",
    color = "País"
  ) +
  theme_minimal(base_size = 11) +
  theme(
    plot.title = element_text(face = "bold", size = 13),
    plot.subtitle = element_text(color = "gray30"),
    plot.caption = element_text(hjust = 0, color = "gray50", size = 9),
    legend.position = "bottom"
  )

ggsave("output_graficos/fig1c_brechas_social_original.png", 
       plot = p_social_original_pp, width = 12, height = 6, dpi = 300)
cat("✓ Gráfico guardado: output_graficos/fig1c_brechas_social_original.png\n\n")
```

### Tabla de brechas promedio

```{r}
# =============================================================================
# TABLAS DE BRECHAS PROMEDIO POR DIMENSIÓN (PAÍSES EN COLUMNAS)
# =============================================================================

# Calcular brechas promedio
tabla_brechas_base <- datos_analisis %>%
  group_by(pais, dimension, indicador_clean) %>%
  summarise(
    brecha_promedio_pp = mean(brecha_normalizada, na.rm = TRUE),
    .groups = "drop"
  )

# -----------------------------------------------------------------------------
# TABLA 1: DIMENSIÓN LABORAL
# -----------------------------------------------------------------------------

tabla_laboral <- tabla_brechas_base %>%
  filter(dimension == "Laboral") %>%
  select(indicador_clean, pais, brecha_promedio_pp) %>%
  pivot_wider(
    names_from = pais,
    values_from = brecha_promedio_pp
  ) %>%
  arrange(indicador_clean)

tabla_laboral %>%
  kable(
    caption = "Tabla 1: Brechas promedio en Dimensión Laboral (2015-2024)",
    col.names = c("Indicador", "Argentina (pp)", "Chile (pp)"),
    digits = 2
  ) %>%
  kable_styling(bootstrap_options = c("striped", "hover")) %>%
  add_header_above(c(" " = 1, "Brecha promedio (Nativos - Migrantes)" = 2)) %>%
  row_spec(0, bold = TRUE, color = "white", background = "#2E86AB") %>%
  footnote(
    general = "Valores positivos indican ventaja de nativos; valores negativos indican ventaja de migrantes.",
    general_title = "Nota:",
    footnote_as_chunk = TRUE
  )

# -----------------------------------------------------------------------------
# TABLA 2: DIMENSIÓN POBREZA
# -----------------------------------------------------------------------------

tabla_pobreza <- tabla_brechas_base %>%
  filter(dimension == "Pobreza") %>%
  select(indicador_clean, pais, brecha_promedio_pp) %>%
  pivot_wider(
    names_from = pais,
    values_from = brecha_promedio_pp
  ) %>%
  arrange(indicador_clean)

tabla_pobreza %>%
  kable(
    caption = "Tabla 2: Brechas promedio en Dimensión Pobreza (2015-2024)",
    col.names = c("Indicador", "Argentina (pp)", "Chile (pp)"),
    digits = 2
  ) %>%
  kable_styling(bootstrap_options = c("striped", "hover")) %>%
  add_header_above(c(" " = 1, "Brecha promedio (Nativos - Migrantes)" = 2)) %>%
  row_spec(0, bold = TRUE, color = "white", background = "#A23B72") %>%
  footnote(
    general = "Valores positivos indican ventaja de nativos; valores negativos indican ventaja de migrantes.",
    general_title = "Nota:",
    footnote_as_chunk = TRUE
  )

# -----------------------------------------------------------------------------
# TABLA 3: DIMENSIÓN SOCIAL
# -----------------------------------------------------------------------------

tabla_social <- tabla_brechas_base %>%
  filter(dimension == "Social") %>%
  select(indicador_clean, pais, brecha_promedio_pp) %>%
  pivot_wider(
    names_from = pais,
    values_from = brecha_promedio_pp
  ) %>%
  arrange(indicador_clean)

tabla_social %>%
  kable(
    caption = "Tabla 3: Brechas promedio en Dimensión Social (2015-2024)",
    col.names = c("Indicador", "Argentina (pp)", "Chile (pp)"),
    digits = 2
  ) %>%
  kable_styling(bootstrap_options = c("striped", "hover")) %>%
  add_header_above(c(" " = 1, "Brecha promedio (Nativos - Migrantes)" = 2)) %>%
  row_spec(0, bold = TRUE, color = "white", background = "#F18F01") %>%
  footnote(
    general = "Valores positivos indican ventaja de nativos; valores negativos indican ventaja de migrantes.",
    general_title = "Nota:",
    footnote_as_chunk = TRUE
  )

# -----------------------------------------------------------------------------
# OPCIONAL: TABLA CONSOLIDADA CON COLUMNA DE DIFERENCIA
# -----------------------------------------------------------------------------

tabla_comparativa <- tabla_brechas_base %>%
  select(dimension, indicador_clean, pais, brecha_promedio_pp) %>%
  pivot_wider(
    names_from = pais,
    values_from = brecha_promedio_pp
  ) %>%
  mutate(
    diferencia = Chile - Argentina,
    mayor_brecha = case_when(
      abs(Chile) > abs(Argentina) ~ "Chile",
      abs(Argentina) > abs(Chile) ~ "Argentina",
      TRUE ~ "Igual"
    )
  ) %>%
  arrange(dimension, indicador_clean)

tabla_comparativa %>%
  kable(
    caption = "Tabla 4: Comparación de brechas entre países (2015-2024)",
    col.names = c("Dimensión", "Indicador", "Argentina (pp)", "Chile (pp)", 
                  "Diferencia\n(Chile - Arg)", "Mayor brecha"),
    digits = 2
  ) %>%
  kable_styling(bootstrap_options = c("striped", "hover")) %>%
  add_header_above(c(" " = 2, "Brecha promedio" = 2, "Comparación" = 2)) %>%
  row_spec(0, bold = TRUE) %>%
  column_spec(5, bold = TRUE) %>%
  column_spec(6, bold = TRUE, color = "white",
              background = ifelse(tabla_comparativa$mayor_brecha == "Chile", 
                                  "#A23B72", 
                                  ifelse(tabla_comparativa$mayor_brecha == "Argentina",
                                         "#2E86AB", "#CCCCCC"))) %>%
  pack_rows("Laboral", 1, 5, label_row_css = "background-color: #E3F2FD; color: #000;") %>%
  pack_rows("Pobreza", 6, 7, label_row_css = "background-color: #FCE4EC; color: #000;") %>%
  pack_rows("Social", 8, 10, label_row_css = "background-color: #FFF3E0; color: #000;")


```



# Visualización de brechas por dimensión estandarizadas

## Dimensión Laboral

```{r viz_laboral, fig.height=7}
p_laboral <- datos_analisis %>% 
  filter(dimension == "Laboral", !is.na(brecha_estandarizada)) %>%
  ggplot(aes(x = indicador_clean, y = brecha_estandarizada, color = pais)) +
  geom_hline(yintercept = 0, linetype = "dashed", alpha = 0.7) +
  geom_boxplot(alpha = 0.5, position = position_dodge(0.8), outlier.shape = NA) +
  geom_jitter(position = position_dodge(0.8), alpha = 0.6, size = 2) +
  coord_flip() +
  scale_color_manual(values = c("Argentina" = "#2E86AB", "Chile" = "#A23B72")) +
  labs(
    title = "Figura 1A: Distribución de Brechas (Nativos vs Migrantes Recientes) - DIMENSIÓN LABORAL",
    subtitle = "Z-scores | Unidad: desviaciones estándar",
    x = "",
    y = "Brecha estandarizada (SD)\nIzquierda (negativo) = Migrantes recientes mejor | Derecha (positivo) = Nativos mejor",
    color = "País",
    caption = "Fuente: Elaboración propia. Migrantes recientes = 5 años o menos en el país."
  ) +
  theme_minimal(base_size = 11) +
  theme(
    plot.title = element_text(face = "bold", size = 13),
    plot.subtitle = element_text(color = "gray30"),
    plot.caption = element_text(hjust = 0, color = "gray50", size = 9),
    legend.position = "bottom"
  )

print(p_laboral)
ggsave("output_graficos_recientes/fig1a_brechas_laboral_recientes.png", 
       plot = p_laboral, width = 12, height = 7, dpi = 300)
cat("✓ Gráfico guardado: output_graficos_recientes/fig1a_brechas_laboral_recientes.png\n\n")
```

## Dimensión Pobreza

```{r viz_pobreza, fig.height=5}
p_pobreza <- datos_analisis %>% 
  filter(dimension == "Pobreza", !is.na(brecha_estandarizada)) %>%
  ggplot(aes(x = indicador_clean, y = brecha_estandarizada, color = pais)) +
  geom_hline(yintercept = 0, linetype = "dashed", alpha = 0.7) +
  geom_boxplot(alpha = 0.5, position = position_dodge(0.8), outlier.shape = NA) +
  geom_jitter(position = position_dodge(0.8), alpha = 0.6, size = 2) +
  coord_flip() +
  scale_color_manual(values = c("Argentina" = "#2E86AB", "Chile" = "#A23B72")) +
  labs(
    title = "Figura 1B: Distribución de Brechas (Nativos vs Migrantes Recientes) - DIMENSIÓN POBREZA",
    subtitle = "Z-scores | Unidad: desviaciones estándar",
    x = "",
    y = "Brecha estandarizada (SD)\nIzquierda (negativo) = Migrantes recientes mejor | Derecha (positivo) = Nativos mejor",
    color = "País",
    caption = "Fuente: Elaboración propia. Migrantes recientes = 5 años o menos en el país."
  ) +
  theme_minimal(base_size = 11) +
  theme(
    plot.title = element_text(face = "bold", size = 13),
    plot.subtitle = element_text(color = "gray30"),
    plot.caption = element_text(hjust = 0, color = "gray50", size = 9),
    legend.position = "bottom"
  )

print(p_pobreza)
ggsave("output_graficos_recientes/fig1b_brechas_pobreza_recientes.png", 
       plot = p_pobreza, width = 12, height = 5, dpi = 300)
cat("✓ Gráfico guardado: output_graficos_recientes/fig1b_brechas_pobreza_recientes.png\n\n")
```

## Dimensión Social

```{r viz_social, fig.height=6}
p_social <- datos_analisis %>% 
  filter(dimension == "Social", !is.na(brecha_estandarizada)) %>%
  ggplot(aes(x = indicador_clean, y = brecha_estandarizada, color = pais)) +
  geom_hline(yintercept = 0, linetype = "dashed", alpha = 0.7) +
  geom_boxplot(alpha = 0.5, position = position_dodge(0.8), outlier.shape = NA) +
  geom_jitter(position = position_dodge(0.8), alpha = 0.6, size = 2) +
  coord_flip() +
  scale_color_manual(values = c("Argentina" = "#2E86AB", "Chile" = "#A23B72")) +
  labs(
    title = "Figura 1C: Distribución de Brechas (Nativos vs Migrantes Recientes) - DIMENSIÓN SOCIAL",
    subtitle = "Z-scores | Unidad: desviaciones estándar",
    x = "",
    y = "Brecha estandarizada (SD)\nIzquierda (negativo) = Migrantes recientes mejor | Derecha (positivo) = Nativos mejor",
    color = "País",
    caption = "Fuente: Elaboración propia. Migrantes recientes = 5 años o menos en el país."
  ) +
  theme_minimal(base_size = 11) +
  theme(
    plot.title = element_text(face = "bold", size = 13),
    plot.subtitle = element_text(color = "gray30"),
    plot.caption = element_text(hjust = 0, color = "gray50", size = 9),
    legend.position = "bottom"
  )

print(p_social)
ggsave("output_graficos_recientes/fig1c_brechas_social_recientes.png", 
       plot = p_social, width = 12, height = 6, dpi = 300)
cat("✓ Gráfico guardado: output_graficos_recientes/fig1c_brechas_social_recientes.png\n\n")
```

---

# Construcción del ISDM jerárquico

## Paso 1: Sub-índices por dimensión

```{r subindices}
subindices_dimension <- datos_analisis %>%
  group_by(pais, anio, dimension) %>%
  summarise(
    # Sub-índices ABSOLUTOS (magnitud sin dirección)
    subindice_abs_normalizado = mean(abs(brecha_normalizada), na.rm = TRUE),
    subindice_abs_estandarizado = mean(abs(brecha_estandarizada), na.rm = TRUE),
    
    # Sub-índices DIRECCIONALES (con signo)
    subindice_dir_normalizado = mean(brecha_normalizada, na.rm = TRUE),
    subindice_dir_estandarizado = mean(brecha_estandarizada, na.rm = TRUE),
    
    n_indicadores = sum(!is.na(brecha_estandarizada)),
    .groups = "drop"
  )

cat("✓ Sub-índices por dimensión calculados\n\n")

# Mostrar ejemplo
subindices_dimension %>%
  filter(anio == 2024) %>%
  select(pais, dimension, subindice_abs_estandarizado, subindice_dir_normalizado) %>%
  arrange(pais, dimension) %>%
  kable(
    caption = "Tabla 3: Ejemplo de sub-índices por dimensión (año 2024) - Migrantes Recientes",
    col.names = c("País", "Dimensión", 
                  "Sub-índice Absoluto (SD)", 
                  "Sub-índice Direccional (pp)"),
    digits = 3
  ) %>%
  kable_styling(bootstrap_options = c("striped", "hover"))
```

## Paso 2: Agregación final (ISDM)

```{r isdm_final}
isdm_jerarquico <- subindices_dimension %>%
  group_by(pais, anio) %>%
  summarise(
    # ISDM ABSOLUTO: magnitud promedio de la desigualdad
    isdm_absoluto_normalizado = mean(subindice_abs_normalizado, na.rm = TRUE),
    isdm_absoluto_estandarizado = mean(subindice_abs_estandarizado, na.rm = TRUE),
    
    # ISDM DIRECCIONAL: dirección neta
    isdm_direccional_normalizado = mean(subindice_dir_normalizado, na.rm = TRUE),
    isdm_direccional_estandarizado = mean(subindice_dir_estandarizado, na.rm = TRUE),
    
    .groups = "drop"
  )

cat("✓ ISDM final calculado (para migrantes recientes)\n\n")

# Mostrar serie temporal
isdm_jerarquico %>%
  select(pais, anio, isdm_absoluto_estandarizado, isdm_direccional_normalizado) %>%
  kable(
    caption = "Tabla 4: Serie temporal del ISDM - Nativos vs Migrantes Recientes (agregación jerárquica)",
    col.names = c("País", "Año", 
                  "ISDM Absoluto (SD)", 
                  "ISDM Direccional (pp)"),
    digits = 3
  ) %>%
  kable_styling(bootstrap_options = c("striped", "hover"))
```

---

# Resultados principales

## Promedios 2015-2024

```{r resultados_promedio}
cat("\nRESULTADOS PRINCIPALES - MIGRANTES RECIENTES (PROMEDIO 2015-2024)\n")
cat("===================================================================\n\n")

resumen <- isdm_jerarquico %>%
  group_by(pais) %>%
  summarise(
    across(starts_with("isdm_"), ~mean(.x, na.rm = TRUE)),
    .groups = "drop"
  )

# Extraer valores
arg_abs <- resumen %>% filter(pais == "Argentina") %>% pull(isdm_absoluto_estandarizado)
chl_abs <- resumen %>% filter(pais == "Chile") %>% pull(isdm_absoluto_estandarizado)
arg_dir <- resumen %>% filter(pais == "Argentina") %>% pull(isdm_direccional_normalizado)
chl_dir <- resumen %>% filter(pais == "Chile") %>% pull(isdm_direccional_normalizado)

# Tabla
resumen %>%
  select(pais, isdm_absoluto_normalizado, isdm_absoluto_estandarizado,
         isdm_direccional_normalizado, isdm_direccional_estandarizado) %>%
  kable(
    caption = "Tabla 5: ISDM promedio por país (2015-2024) - Migrantes Recientes",
    col.names = c("País", 
                  "ISDM Absoluto\n(normalizado, pp)", 
                  "ISDM Absoluto\n(estandarizado, SD)",
                  "ISDM Direccional\n(normalizado, pp)", 
                  "ISDM Direccional\n(estandarizado, SD)"),
    digits = 3
  ) %>%
  kable_styling(bootstrap_options = c("striped", "hover"))

# Interpretación
cat("\n\nINTERPRETACIÓN:\n")
cat("===============\n\n")

cat("1. MAGNITUD DE LA DESIGUALDAD (NATIVOS VS MIGRANTES RECIENTES):\n\n")
dif_pct <- ((chl_abs - arg_abs) / arg_abs) * 100
pais_mayor <- ifelse(chl_abs > arg_abs, "Chile", "Argentina")
pais_menor <- ifelse(chl_abs > arg_abs, "Argentina", "Chile")

cat(sprintf("   • %s: %.3f SD\n", "Argentina", arg_abs))
cat(sprintf("   • %s: %.3f SD\n\n", "Chile", chl_abs))
cat(sprintf("   → %s presenta %.1f%% %s desigualdad con migrantes recientes que %s\n\n",
            pais_mayor, abs(dif_pct),
            ifelse(dif_pct > 0, "MAYOR", "MENOR"),
            pais_menor))

cat("2. DIRECCIÓN DE LA DESIGUALDAD:\n\n")
cat(sprintf("   • Argentina: %+.2f pp → Nativos %s integrados que migrantes recientes\n",
            arg_dir, ifelse(arg_dir > 0, "MEJOR", "PEOR")))
cat(sprintf("   • Chile:     %+.2f pp → Nativos %s integrados que migrantes recientes\n\n",
            chl_dir, ifelse(chl_dir > 0, "MEJOR", "PEOR")))
```

## Tests estadísticos y robustez

```{r test_significancia}
cat("\nTEST DE DIFERENCIA ENTRE PAÍSES (MIGRANTES RECIENTES)\n")
cat("======================================================\n\n")

# --- PRUEBA DE NORMALIDAD: SHAPIRO-WILK ---
cat("Prueba de normalidad Shapiro-Wilk para ISDM Absoluto:\n\n")

sw_arg <- shapiro.test(isdm_jerarquico %>% filter(pais == "Argentina") %>% pull(isdm_absoluto_estandarizado))
sw_chl <- shapiro.test(isdm_jerarquico %>% filter(pais == "Chile")     %>% pull(isdm_absoluto_estandarizado))

cat(sprintf("  • Argentina: W = %.4f, p-valor = %.4f %s\n",
            sw_arg$statistic, sw_arg$p.value,
            ifelse(sw_arg$p.value >= 0.05,
                   "→ Distribución NORMAL (p ≥ 0.05)",
                   "→ Distribución NO normal (p < 0.05)")))
cat(sprintf("  • Chile:     W = %.4f, p-valor = %.4f %s\n\n",
            sw_chl$statistic, sw_chl$p.value,
            ifelse(sw_chl$p.value >= 0.05,
                   "→ Distribución NORMAL (p ≥ 0.05)",
                   "→ Distribución NO normal (p < 0.05)")))

normalidad_ok <- sw_arg$p.value >= 0.05 & sw_chl$p.value >= 0.05
if(normalidad_ok) {
  cat("  ✓ Ambos grupos cumplen normalidad: el test t de Student es apropiado.\n\n")
} else {
  cat("  ⚠ Al menos un grupo no cumple normalidad: considerar test no paramétrico (Wilcoxon).\n\n")
}

# --- TEST T DE STUDENT ---
cat("─────────────────────────────────────────\n")
test_t <- t.test(
  isdm_absoluto_estandarizado ~ pais,
  data = isdm_jerarquico,
  var.equal = FALSE
)

cat("Test t de Student para ISDM Absoluto:\n\n")
cat(sprintf("  • Estadístico t: %.4f\n", test_t$statistic))
cat(sprintf("  • p-valor: %.4f\n", test_t$p.value))
cat(sprintf("  • IC 95%%: [%.4f, %.4f]\n\n", test_t$conf.int[1], test_t$conf.int[2]))

if(test_t$p.value < 0.05) {
  cat("  ✓ Diferencias ESTADÍSTICAMENTE SIGNIFICATIVAS (p < 0.05)\n\n")
} else {
  cat("  ⚠ Diferencias NO significativas (p ≥ 0.05)\n\n")
}

# --- DIFERENCIA DE MEDIAS ---
cat("─────────────────────────────────────────\n")
cat("Diferencia de medias observada:\n\n")

medias <- isdm_jerarquico %>%
  group_by(pais) %>%
  summarise(
    media = mean(isdm_absoluto_estandarizado, na.rm = TRUE),
    sd    = sd(isdm_absoluto_estandarizado,   na.rm = TRUE),
    n     = n(),
    .groups = "drop"
  )

media_arg  <- medias %>% filter(pais == "Argentina") %>% pull(media)
media_chl  <- medias %>% filter(pais == "Chile")     %>% pull(media)
sd_arg     <- medias %>% filter(pais == "Argentina") %>% pull(sd)
sd_chl     <- medias %>% filter(pais == "Chile")     %>% pull(sd)
n_arg      <- medias %>% filter(pais == "Argentina") %>% pull(n)
n_chl      <- medias %>% filter(pais == "Chile")     %>% pull(n)
dif_medias <- media_arg - media_chl

cat(sprintf("  • Media Argentina: %.4f SD  (n = %d)\n", media_arg, n_arg))
cat(sprintf("  • Media Chile:     %.4f SD  (n = %d)\n", media_chl, n_chl))
cat(sprintf("  • Diferencia (Arg - Chl): %+.4f SD\n\n", dif_medias))

# --- COHEN'S D ---
cat("─────────────────────────────────────────\n")
cat("Tamaño del efecto - Cohen's d:\n\n")

sd_pooled <- sqrt(((n_arg - 1) * sd_arg^2 + (n_chl - 1) * sd_chl^2) /
                    (n_arg + n_chl - 2))
cohens_d  <- dif_medias / sd_pooled

interpretacion_d <- case_when(
  abs(cohens_d) < 0.2 ~ "efecto PEQUEÑO",
  abs(cohens_d) < 0.5 ~ "efecto PEQUEÑO-MODERADO",
  abs(cohens_d) < 0.8 ~ "efecto MODERADO",
  TRUE                ~ "efecto GRANDE"
)

cat(sprintf("  • SD pooled:  %.4f\n", sd_pooled))
cat(sprintf("  • Cohen's d:  %.4f → %s\n\n", cohens_d, interpretacion_d))
cat("  Referencia: |d| < 0.2 pequeño | 0.2–0.5 pequeño-moderado | 0.5–0.8 moderado | > 0.8 grande\n\n")

# --- PERMUTATION TEST ---
cat("─────────────────────────────────────────\n")
cat("Permutation test (n = 10.000 permutaciones):\n\n")

set.seed(42)
n_perm  <- 10000
valores <- isdm_jerarquico$isdm_absoluto_estandarizado
grupos  <- isdm_jerarquico$pais

dif_obs  <- mean(valores[grupos == "Argentina"]) - mean(valores[grupos == "Chile"])
dif_perm <- replicate(n_perm, {
  g <- sample(grupos)
  mean(valores[g == "Argentina"]) - mean(valores[g == "Chile"])
})
p_perm <- mean(abs(dif_perm) >= abs(dif_obs))

cat(sprintf("  • Diferencia observada:    %+.4f SD\n", dif_obs))
cat(sprintf("  • p-valor permutación:     %.4f\n\n",   p_perm))

if(p_perm < 0.05) {
  cat("  ✓ Diferencias SIGNIFICATIVAS según permutation test (p < 0.05)\n\n")
} else {
  cat("  ⚠ Diferencias NO significativas según permutation test (p ≥ 0.05)\n\n")
}

# --- RESUMEN DE ROBUSTEZ ---
cat("─────────────────────────────────────────\n")
cat("RESUMEN DE PRUEBAS:\n\n")
cat(sprintf("  %-28s p = %.4f  %s\n", "Test t de Welch:",
            test_t$p.value,
            ifelse(test_t$p.value < 0.05, "✓ Significativo", "⚠ No significativo")))
cat(sprintf("  %-28s p = %.4f  %s\n", "Permutation test:",
            p_perm,
            ifelse(p_perm < 0.05, "✓ Significativo", "⚠ No significativo")))
cat(sprintf("  %-28s d = %.4f  %s\n", "Cohen's d:", cohens_d, interpretacion_d))
```

---

# Análisis por dimensiones

## Sub-índices promedio

```{r analisis_dimensiones}
cat("\nDESIGUALDAD POR DIMENSIÓN ANALÍTICA (MIGRANTES RECIENTES)\n")
cat("==========================================================\n\n")

resumen_dimensiones <- subindices_dimension %>%
  group_by(pais, dimension) %>%
  summarise(
    subindice_abs_promedio = mean(subindice_abs_estandarizado, na.rm = TRUE),
    subindice_dir_promedio = mean(subindice_dir_normalizado, na.rm = TRUE),
    .groups = "drop"
  )

resumen_dimensiones %>%
  kable(
    caption = "Tabla 6: Sub-índices promedio por dimensión (2015-2024) - Migrantes Recientes",
    col.names = c("País", "Dimensión", 
                  "Sub-índice Absoluto (SD)", 
                  "Sub-índice Direccional (pp)"),
    digits = 3
  ) %>%
  kable_styling(bootstrap_options = c("striped", "hover")) %>%
  row_spec(which(resumen_dimensiones$dimension == "Laboral"), background = "#E3F2FD") %>%
  row_spec(which(resumen_dimensiones$dimension == "Pobreza"), background = "#FCE4EC") %>%
  row_spec(which(resumen_dimensiones$dimension == "Social"), background = "#FFF3E0")

# Ranking por país
cat("\n\nRANKING DE DIMENSIONES POR MAGNITUD DE DESIGUALDAD:\n")
cat("====================================================\n\n")

for(p in unique(resumen_dimensiones$pais)) {
  cat(sprintf("%s:\n", p))
  ranking <- resumen_dimensiones %>%
    filter(pais == p) %>%
    arrange(desc(subindice_abs_promedio))
  
  for(i in 1:nrow(ranking)) {
    cat(sprintf("  %d. %s (%.3f SD)\n", 
                i, ranking$dimension[i], ranking$subindice_abs_promedio[i]))
  }
  cat("\n")
}
```

## Visualización: Barras por dimensión

```{r viz_dimensiones_barras, fig.height=7}
p_dimensiones <- ggplot(resumen_dimensiones, 
                         aes(x = dimension, y = subindice_abs_promedio, 
                             fill = pais)) +
  geom_col(position = "dodge", width = 0.7, alpha = 0.9) +
  geom_text(aes(label = sprintf("%.2f", subindice_abs_promedio)),
            position = position_dodge(width = 0.7),
            vjust = -0.5, size = 4, fontface = "bold") +
  scale_fill_manual(
    values = c("Argentina" = "#2E86AB", "Chile" = "#A23B72"),
    name = "País"
  ) +
  labs(
    title = "Figura 2: Desigualdad con migrantes recientes por dimensión analítica",
    subtitle = "Sub-índices absolutos promedio 2015-2024 (valores estandarizados)",
    x = "Dimensión",
    y = "Magnitud del sub-índice (SD)",
    caption = "Fuente: Elaboración propia. Valores más altos indican mayor desigualdad.\nMigrantes recientes = 5 años o menos en el país."
  ) +
  theme_minimal(base_size = 12) +
  theme(
    plot.title = element_text(face = "bold", size = 14),
    plot.subtitle = element_text(color = "gray30"),
    legend.position = "bottom",
    panel.grid.major.x = element_blank(),
    axis.text.x = element_text(size = 12, face = "bold")
  )

print(p_dimensiones)
ggsave("output_graficos_recientes/fig2_dimensiones_barras_recientes.png", 
       plot = p_dimensiones, width = 10, height = 7, dpi = 300)
cat("✓ Gráfico guardado: output_graficos_recientes/fig2_dimensiones_barras_recientes.png\n\n")
```

## Evolución temporal por dimensión

```{r evolucion_dimensiones, fig.height=10}
p_evolucion_dim <- ggplot(subindices_dimension, 
                           aes(x = anio, y = subindice_abs_estandarizado, 
                               color = pais, linetype = pais)) +
  geom_line(linewidth = 1) +
  geom_point(size = 2.5, alpha = 0.7) +
  facet_wrap(~ dimension, ncol = 1, scales = "free_y") +
  scale_color_manual(
    values = c("Argentina" = "#2E86AB", "Chile" = "#A23B72"),
    name = "País"
  ) +
  scale_linetype_manual(
    values = c("Argentina" = "solid", "Chile" = "dashed"),
    name = "País"
  ) +
  labs(
    title = "Figura 3: Evolución temporal de la desigualdad con migrantes recientes por dimensión",
    subtitle = "Sub-índices absolutos estandarizados (2015-2024)",
    x = "Año",
    y = "Magnitud del sub-índice (SD)",
    caption = "Fuente: Elaboración propia. Migrantes recientes = 5 años o menos en el país."
  ) +
  theme_minimal(base_size = 12) +
  theme(
    plot.title = element_text(face = "bold", size = 14),
    plot.subtitle = element_text(color = "gray30"),
    strip.text = element_text(face = "bold", size = 12),
    legend.position = "bottom",
    panel.grid.minor = element_blank()
  )

print(p_evolucion_dim)
ggsave("output_graficos_recientes/fig3_evolucion_dimensiones_recientes.png", 
       plot = p_evolucion_dim, width = 12, height = 10, dpi = 300)
cat("✓ Gráfico guardado: output_graficos_recientes/fig3_evolucion_dimensiones_recientes.png\n\n")
```

---

# Evolución del ISDM total

## Serie temporal

```{r evolucion_isdm, fig.height=7}
p_evolucion <- ggplot(isdm_jerarquico, 
                       aes(x = anio, y = isdm_absoluto_estandarizado, 
                           color = pais, linetype = pais)) +
  geom_line(linewidth = 1.3) +
  geom_point(size = 3.5, alpha = 0.8) +
  scale_color_manual(
    values = c("Argentina" = "#2E86AB", "Chile" = "#A23B72"),
    name = "País"
  ) +
  scale_linetype_manual(
    values = c("Argentina" = "solid", "Chile" = "dashed"),
    name = "País"
  ) +
  labs(
    title = "Figura 4: Evolución del Índice de Desigualdad Migratoria (Migrantes Recientes)",
    subtitle = "ISDM Absoluto (estandarizado) - Agregación jerárquica por dimensiones",
    x = "Año",
    y = "Magnitud de la desigualdad (SD)",
    caption = "Fuente: Elaboración propia. Valores más altos indican mayor desigualdad.\nMigrantes recientes = 5 años o menos en el país."
  ) +
  theme_minimal(base_size = 13) +
  theme(
    plot.title = element_text(face = "bold", size = 15),
    plot.subtitle = element_text(color = "gray30"),
    legend.position = "bottom",
    panel.grid.minor = element_blank()
  )

print(p_evolucion)
ggsave("output_graficos_recientes/fig4_evolucion_isdm_recientes.png", 
       plot = p_evolucion, width = 12, height = 7, dpi = 300)
cat("✓ Gráfico guardado: output_graficos_recientes/fig4_evolucion_isdm_recientes.png\n\n")
```

## Comparación de promedios

```{r comparacion_paises, fig.height=7}
p_comparacion <- resumen %>%
  select(pais, isdm_absoluto_estandarizado) %>%
  ggplot(aes(x = reorder(pais, -isdm_absoluto_estandarizado), 
             y = isdm_absoluto_estandarizado,
             fill = pais)) +
  geom_col(width = 0.6, alpha = 0.9) +
  geom_text(aes(label = sprintf("%.3f SD", isdm_absoluto_estandarizado)),
            vjust = -0.5, size = 5.5, fontface = "bold") +
  scale_fill_manual(
    values = c("Argentina" = "#2E86AB", "Chile" = "#A23B72"),
    guide = "none"
  ) +
  labs(
    title = "Figura 5: Desigualdad con migrantes recientes promedio por país",
    subtitle = "ISDM Absoluto (estandarizado) promedio 2015-2024",
    x = "",
    y = "Magnitud de la desigualdad (SD)",
    caption = "Fuente: Elaboración propia. Agregación jerárquica por dimensiones.\nMigrantes recientes = 5 años o menos en el país."
  ) +
  theme_minimal(base_size = 13) +
  theme(
    plot.title = element_text(face = "bold", size = 15),
    plot.subtitle = element_text(color = "gray30"),
    axis.text.x = element_text(size = 14, face = "bold"),
    panel.grid.major.x = element_blank()
  )

print(p_comparacion)
ggsave("output_graficos_recientes/fig5_comparacion_paises_recientes.png", 
       plot = p_comparacion, width = 10, height = 7, dpi = 300)
cat("✓ Gráfico guardado: output_graficos_recientes/fig5_comparacion_paises_recientes.png\n\n")
```

---

# Conclusiones

```{r conclusiones, results='asis'}
cat("\n## Hallazgos principales (Migrantes Recientes)\n\n")

cat("### 1. Magnitud de la desigualdad con migrantes recientes\n\n")
cat(sprintf("- **%s** presenta %.1f%% %s desigualdad con migrantes recientes que **%s**\n",
            pais_mayor, abs(dif_pct), 
            ifelse(dif_pct > 0, "mayor", "menor"),
            pais_menor))
cat(sprintf("- ISDM promedio: %s = %.3f SD vs. %s = %.3f SD\n\n",
            pais_mayor, max(arg_abs, chl_abs),
            pais_menor, min(arg_abs, chl_abs)))

cat("### 2. Desigualdad por dimensión (migrantes recientes)\n\n")

ranking_dimensiones <- resumen_dimensiones %>%
  group_by(pais) %>%
  arrange(desc(subindice_abs_promedio)) %>%
  mutate(ranking = row_number()) %>%
  ungroup()

for(p in unique(ranking_dimensiones$pais)) {
  cat(sprintf("**%s:**\n\n", p))
  dims <- ranking_dimensiones %>% filter(pais == p)
  for(i in 1:nrow(dims)) {
    cat(sprintf("%d. %s (%.3f SD)\n", 
                dims$ranking[i], dims$dimension[i], dims$subindice_abs_promedio[i]))
  }
  cat("\n")
}

cat("### 3. Significancia estadística\n\n")
if(test_t$p.value < 0.05) {
  cat(sprintf("- Las diferencias entre países son **estadísticamente significativas** (p = %.4f)\n\n",
              test_t$p.value))
} else {
  cat(sprintf("- Las diferencias NO alcanzan significancia estadística (p = %.4f)\n\n",
              test_t$p.value))
}

cat("### 4. Implicaciones del enfoque en migrantes recientes\n\n")
cat("- Este análisis complementa el ISDM general al enfocarse en el subgrupo más vulnerable\n")
cat("- Las brechas con migrantes recientes suelen ser mayores debido a menor tiempo de integración\n")
cat("- Las diferencias entre países pueden reflejar políticas de acogida e integración temprana\n")
cat("- El análisis por dimensiones permite identificar áreas prioritarias de intervención\n\n")
```

---

# Información de sesión

```{r session_info}
cat("\n## Software utilizado\n\n")
cat("**R version:**", R.version.string, "\n\n")
cat("**Paquetes principales:**\n")
cat("  • tidyverse:", as.character(packageVersion("tidyverse")), "\n")
cat("  • knitr:", as.character(packageVersion("knitr")), "\n")
cat("  • kableExtra:", as.character(packageVersion("kableExtra")), "\n\n")
cat("**Fecha de generación:**", format(Sys.time(), "%Y-%m-%d %H:%M:%S"), "\n")
```

---

**Documento generado automáticamente mediante R Markdown**  
**Autora:** Natalia Debandi  
**Análisis:** Brechas entre nativos y migrantes recientes (5 años o menos en el país)

---

*Nota: Todos los gráficos han sido guardados en formato PNG de alta resolución (300 dpi) en la carpeta `output_graficos_recientes/` para su uso en publicaciones.*
